ACORDAO-COMPLETO-2491830

ACÓRDÃO 2680/2021 ATA 45/2021 - PLENÁRIO

VISTOS, relatados e discutidos estes autos, de representação, com pedido de medida cautelar, formulada pela empresa Conbras Serviços Técnicos de Suporte Ltda. sobre possíveis irregularidades ocorridas no âmbito dos Pregões Eletrônicos 688/2020 e 689/2020, promovidos pela Empresa de Tecnologia e Informações da Previdência (Dataprev) para a contratação dos serviços de manutenção integrada da infraestrutura física (facilities) dos datacenters do Rio de Janeiro e de São Paulo.
ACORDAM os ministros do Tribunal de Contas da União, reunidos em sessão de Plenário, ante as razões expostas pelo Relator, e com fundamento no art. 237, inciso VII e parágrafo único, do Regimento Interno, e 113, § 1º, da Lei 8.666/1993 em:
9.1. conhecer da presente representação para, no mérito, considerá-la improcedente, indeferindo, por conseguinte, o pedido de adoção de medida cautelar pleiteada pela empresa Conbras Serviços Técnicos de Suporte Ltda.;
9.2. comunicar à Dataprev, à licitante e à empresa interessada Green4T Soluções TI Ltda. sobre o teor desta decisão, informando-lhes de que o relatório e o voto que a fundamentam estão disponíveis para consulta no endereço eletrônico www.tcu.gov.br/acordaos.
9.3. enviar cópia integral desta decisão à Segecex para que avalie a realização, oportunamente, de ação de controle ou estudo técnico, preferencialmente envolvendo a Secretaria de Controle Externo de Aquisições Logísticas (Selog) e a Secretaria de Fiscalização de Tecnologia da Informação (Sefti) onde se examine a pertinência e se avaliem alternativas para a adoção da certificação ABNT NBR 15247 como critério de qualificação técnica ou habilitação em licitações para manutenção de salas-cofre, uma vez que esta norma, em conjunção com a ABNT PE 047.07, restringe a execução dos serviços apenas aos respectivos fabricantes ou às empresas por eles credenciadas, o que, no caso específico das estruturas edificadas com base em células de tecnologia Lampertz/Rittal, conduz a um monopólio por parte do grupo econômico integrado pelas empresas Green4T e Aceco TI, o que pode resultar em prejuízos ao interesse público;
9.4. arquivar os presentes autos.

Representação sobre possíveis irregularidades ocorridas no âmbito de pregões eletrônicos para a contratação de serviços de manutenção integrada da infraestrutura física (salas-cofre) dos datacenters do Rio de Janeiro e de São Paulo.

3. Representante: Conbras Serviços Técnicos de Suporte Ltda. (33.158.874/0001-20)
3.1. Interessada: Green4T Soluções TI Ltda. (03.698.620/0001-34)

13.1. Ministros presentes: Ana Arraes (Presidente), Walton Alencar Rodrigues, Augusto Nardes, Aroldo Cedraz, Raimundo Carreiro, Bruno Dantas e Jorge Oliveira (Relator).
13.2. Ministros-Substitutos convocados: Augusto Sherman Cavalcanti e André Luís de Carvalho.

JORGE OLIVEIRA

Trata-se de representação formulada pela empresa Conbras Serviços Técnicos de Suporte Ltda. sobre possíveis irregularidades ocorridas no âmbito dos Pregões Eletrônicos (PE) 688/2020 e 689/2020, promovidos pela Empresa de Tecnologia e Informações da Previdência (Dataprev) para a contratação dos serviços de manutenção integrada da infraestrutura física (facilities) dos datacenters do Rio de Janeiro (PE 688/2020) e de São Paulo (PE 689/2020) .
	2. Transcrevo, a seguir, excertos da instrução elaborada pelo auditor da Selog que primeiro analisou a matéria:
	"1. O representante alega, em suma, que (peça 1) :
	a) teria sido inabilitado ilegalmente dos Pregões Eletrônicos (PE) 688/2020 e 689/2020, da Dataprev, tendo preenchido os requisitos do instrumento convocatório e apresentado proposta mais vantajosa para a Administração, por não cumprir o requisito de qualificação técnica previsto no item 2.4.2, alínea 'e', dos termos de referência, referente à comprovação, por meio de atestado de capacidade técnica, de que teria instalado ou seria capacitado a realizar manutenção em instalações de datacenter certificado conforme padrão Uptime Institute: Tier Standard - Topology, Tier Certification of Constructed Facility (TCCF) , nível Tier III - Facility ou superior, com carga certificada mínima de 250kW, no caso do PE 689/2020, ou de 350kW, no caso do PE 688/2020;
	b) a exigência de comprovação de que o licitante realizou a instalação ou é capacitado a realizar a manutenção em instalações de sala-cofre certificada conforme a norma ABNT NBR 15247, com área mínima de 100m² (Datacenter Rio de Janeiro - DCRJ) ou 150m² (Datacenter São Paulo - DCSP) , direcionou a licitação à empresa Green4T Soluções TI Ltda., na medida em que tal certificação não seria imprescindível para a realização dos serviços e apenas ela e sua coligada - a empresa Aceco TI - possuem a referida certificação da ABNT;
	c) teria ocorrido a indevida habilitação da empresa Green4T Soluções TI Ltda. nos certames, dada ausência de comprovação de sua capacidade técnica para manutenção das instalações dos datacenters, conforme previsto no item 2.4.2 dos termos de referência; e
	d) a inabilitação do representante impediria uma contratação mais econômica em pelo menos R$ 3.890.151,59 no pregão do DCSP e em pelo menos R$ 3.040.370,80 no pregão do DCRJ, por empresa que comprovou ter realizado os mesmos serviços em datacenters com carga inclusive superior à exigida nos editais.
	2. Na instrução inicial de peça 39, verificaram-se a presença do perigo da demora e a inexistência de elementos suficientes e conclusivos sobre os pressupostos do perigo de demora reverso e da plausibilidade jurídica, sendo proposta, essencialmente, a oitiva prévia da Dataprev e o indeferimento do pedido de ingresso da representante como parte interessada.
	2.1. Naquela oportunidade, ressaltou-se a alegação do representante de potencial dano ao erário decorrente da desclassificação de concorrentes e da aceitação de proposta da empresa Green4T que, no caso do PE 689/2020, seria de R$ 28.590.151,59 e, portanto, R$ 3.890.151,59 superior à proposta do representante, no valor de R$ 24.700.000,00 (peça 6, pp. 2-4) . Já no caso do PE 688/2020, a proposta da empresa Green4T seria de R$ 31.890.370,80, em valor superior a R$ 3.040.370,80 ao apresentado pelo representante, no valor de R$ 28.850.000,00 (peça 8, pp. 2-3) .
	3. Promovida a oitiva prévia quanto às alegações do representante e demais questões levantadas por esta unidade técnica, passa-se a analisar as respostas apresentadas, ponto a ponto, conforme transcrição/contextualização no tópico 'E' adiante. 
	(...) 
	E. MEDIDA CAUTELAR - AVALIAÇÃO DOS PRESSUPOSTOS
	PERIGO DA DEMORA
	(...) 
	Análise:
	4. Está configurado o pressuposto do perigo da demora em razão da proximidade de expiração da vigência máxima dos contratos atuais, em 12/04/2021 (manifestação e análise do item 'd' da oitiva adiante) , devendo ser sucedidos pelos contratos decorrentes dos PE 688 e 689/2020 já homologados.
	PERIGO DA DEMORA REVERSO
	(...) 
	Análise:
	5. Está configurado o pressuposto do perigo da demora reverso em razão da imprescindibilidade dos serviços licitados para o funcionamento da Dataprev e do considerável prazo necessário à realização dos estudos faltantes sobre soluções de manutenção alternativas e amplificadoras da competitividade, diante da situação de vigência prorrogada excepcionalmente por três meses a findar em 12/04/2021 (manifestação e análise do item 'd' da oitiva adiante) . Ademais, conforme consta do item 17 desta instrução, os contratos vigentes são economicamente desvantajosos, corroborando a existência do pressuposto do perigo da demora reverso. 
	PLAUSIBILIDADE JURÍDICA
	(...) 
	Análise quanto à plausibilidade jurídica e quanto à necessidade de adoção de medida cautelar:
	ITEM A: exigência de comprovação, como requisito de qualificação técnica, previsto no item 2.4.2, alínea 'e', dos termos de referência dos pregões mencionados, de que o licitante teria instalado ou seria capacitado a realizar manutenção em instalações de datacenter certificado conforme padrão Uptime Institute: Tier Standard - Topology, Tier  Certification  of  Constructed  Facility (TCCF) , nível Tier III - Facility ou superior, com carga certificada mínima de 250kW, no caso do PE 689/2020, ou de 350kW, no caso do PE 688/2020, sendo que essa exigência de carga mínima pode ter resultado na restrição indevida da competitividade dos certames, na inabilitação indevida de licitantes e em potencial prejuízo ao erário em razão da escolha de proposta que não a mais vantajosa para a Administração (princípios previstos no art. 31, caput, da Lei 13.303/2016) , considerando haver indícios de que 'o objetivo da certificação padrão Tier III não seria auferir a certificação para determinada potência, mas sim observar as características de redundância e alimentação dupla das fontes na topologia do datacenter'
	Fundamento legal ou jurisprudencial: princípios da competitividade e da economicidade (art. 31, caput, da Lei 13.303/2016) 
	Manifestação da unidade jurisdicionada sobre os indícios de irregularidades:
	a) os documentos apresentados pelo representante e citados em seu recurso administrativo foram analisados no âmbito dos Pregões 688 e 689/2020, sendo desconsiderados pela Dataprev por não apresentarem comprovação da referida certificação pelos datacenters indicados, tanto que o órgão internacional certificador correspondente (Uptime Institute) disponibiliza link para consulta online dos datacenters certificados (https://uptimeinstitute.com/uptime-institute-awards/list) , os quais não incluem os datacenters indicados pelo representante Conbras (peça 43, pp. 18-20 e 22) ;
	b) pelas imagens do resultado da consulta utilizando o referido link (peça 43, pp. 20-22) , observa-se que os datacenters do Banco do Brasil (cujas certificações foram apresentadas pelo representante) são certificados apenas com o padrão Tier III-Design, enquanto os datacenters da Dataprev têm certificações de padrões Tier III-Design, III-Facility e III-Operations, respectivamente para projeto, construção e operações;
	c) a certificação de Projeto (Tier Certification of Design Documents - TCDD) valida o projeto e a documentação apresentada para alcance do nível Tier pretendido; a certificação de Construção (Tier Certification of Constructed Facility - TCCF) reconhece e aplica-se especificamente à funcionalidade e capacidade demonstrada pela infraestrutura física (facilities) instalada, conforme projeto previamente aprovado; e a certificação de operações (Tier Certification of Operational Sustainability - TCOS) é a fase final do processo de certificação e visa identificar os comportamentos e riscos por trás do projeto e da construção com impacto na perenidade do datacenter, visando excelência operacional (peça 43, pp. 22-23) ;
	d) para compreensão do objeto licitado, importa entender sobre o conceito e estruturação dos datacenters: são ambientes de missão crítica por abrigarem equipamentos e sistemas que processam e armazenam informações cruciais à operacionalização dos mais diversos tipos de negócios, devem estar aptos a operar ininterruptamente e, para isso, devendo contar com sistemas redundantes, capazes de suprir a falta de seus sistemas principais em caso de falha ou de parada conhecida (manutenção ou testes programados) ou desconhecida (erros humanos ou falhas de operação) (peça 43, pp. 8-9) ; 
	e) o datacenter não é apenas o espaço em que os equipamentos críticos de TI estão instalados, mas toda a infraestrutura física (facilities) do site, compreendendo Salas (segura ou cofre) de Equipamentos de TI e Armazenamento de Dados (ambientes críticos) , Sistema de Energia, Sistema de Climatização, Sistema de Proteção Contra Incêndio, Sistema de Controle, Automação e Monitoramento e Sistema de Cabeamento Estruturado e Espaços de Suporte; esses vários sistemas devem estar integrados para a operação ótima e contínua, garantindo a disponibilidade dos serviços de TI hospedados no site (peça 43, pp. 8-9 e 23) ; 
	f) a complexidade dos serviços técnicos e os custos envolvidos relacionam-se diretamente com a dimensão e a capacidade do datacenter, principalmente a capacidade para instalação de carga de TI, reconhecida pelo órgão certificador Uptime Institute como carga certificada do site, expressa em kW, e principal característica técnica avaliada na certificação, conforme menções específicas às cargas nos testes referentes ao processo de certificação do DCRJ e DCSP (peça 43, pp. 24 e 26-27) ;
	g) assim, a dimensão e a complexidade de um datacenter estão atreladas à sua capacidade de suportar carga de TI, refletida pelo número de racks e equipamentos instalados em cada ambiente crítico, não sendo razoável comparar serviços de manutenção em datacenters com capacidades muitos distintas e certificações de mesmo nível, por exemplo, um datacenter que abrigue três racks e com carga certificada nível Tier III Facility, de 15kW, com os datacenters da Dataprev (com centenas de racks e carga certificada, nível Tier III Facility, de 737kW no DCRJ e de 505kW e DCSP) (peça 43, pp. 25-26) ;
	h) a certificação exigida no TR do edital atesta que a infraestrutura física do datacenter foi projetada e construída para garantir a alta disponibilidade exigida dos serviços de TI hospedados nos sites, tratando-se de aferição técnica do datacenter quanto à disponibilidade e redundância requeridas, sendo que no nível Tier III exigido (entre os quatro existentes, Tier I, II, III e IV) , prevê que 'todo e qualquer componente de capacidade e elemento nos caminhos de distribuição podem ser desabilitados de maneira planejada sem impactar nenhum ambiente crítico' (peça 43, pp. 24-25 - realces no original) ; e
	i) a alegação de que a norma da certificadora sobre os requisitos do nível Tier III não aufere potência do datacenter e sim a capacidade dos tanques para armazenar combustível é equivocada, mesmo porque a dimensão dos reservatórios de combustível do sistema de geração de energia está diretamente associada à capacidade dos geradores, determinada pela sua potência nominal e expressa em kVA ou kW, sendo o principal parâmetro para esse dimensionamento a carga total (em kW) em regime contínuo de operação, composta pela carga crítica de TI e pela carga de infraestrutura física (sistemas de iluminação, climatização etc.) (peça 43, pp. 27-28) .
	Análise:
	6. Vê-se que a certificação em tela (exigência contida no item 2.4.2-e do TR) está voltada à verificação e atestação da eficiência do datacenter, seu pleno e seguro funcionamento resguardado por mecanismos redundantes. Nesse sentido, o porte dos datacenters é um dos fatores a se considerar, posto que diretamente relacionado ao dimensionamento (quantidade, potência/capacidade etc.) das máquinas, equipamentos, insumos e outros elementos que compõem cada um dos ambientes e sistemas integrados do datacenter e, em consequência, também reflete no valor contratado relacionado à manutenção do datacenter. Os trabalhos no processo de certificação inclusive referenciam as potências dos equipamentos (peça 43, pp. 26-27, 39 e 49) .
	7. Nada obstante, não se mostra o aspecto principal, já que a certificação de nível III em tela assegura que 'todo e qualquer sistema ou componente que suporta operações de TI possa ser desconectado para manutenção programada sem impactar o ambiente de TI' no datacenter certificado, conforme o órgão certificador (peça 43, p. 92) .
	8. Assim, a alegação do representante contida no texto da oitiva pode ser retificada, complementada com as informações trazidas pela Dataprev, no sentido de que o objetivo da certificação padrão Tier III seria avaliar a efetividade do datacenter quanto à integral disponibilidade e suficiente redundância da alimentação dos equipamentos, o que obviamente inclui a observância do correto dimensionamento das fontes principais e redundantes de alimentação.
	9. Portanto, em relação às duas caraterísticas da certificação sob exame a redundância é a principal e a potência, acessória, mas, ainda assim, relevante para dimensionar o serviço e a correspondente experiência pregressa, sendo a exigência editalícia referente às cargas certificadas mínimas de 350kW (PE 688/2020 - DCRJ) e 250kW (PE 689/2020 - DCSP) plausível por encontrar-se dentro do limite máximo de 50% admitido pela jurisprudência desta Corte (Acórdãos do Plenário 2.924/2019 e 1.851/2015, relatados pelo Ministro Benjamin Zymler) . 
	ITEM B: exigência de comprovação, como requisito de qualificação técnica, previsto no item 2.4.2, alínea 'd', dos termos de referência dos pregões mencionados, de que o licitante teria instalado ou seria capacitado a realizar manutenção de sala-cofre certificada conforme a norma ABNT NBR 15247, com área mínima de 100 m², sendo que a exigência dessa certificação pode significar direcionamento da licitação para uma única empresa e configurar restrição indevida à competitividade, conforme asseverado, por exemplo, no Acórdão 8204/2019-TCU-Segunda Câmara. Nesse sentido, encaminhar cópia dos estudos técnicos preliminares elaborados em que se tenha realizado o comparativo de preços entre empresas com e sem essa certificação e a análise quanto à vantagem para se exigir essa certificação diante do maior custo implicado
	Fundamento legal ou jurisprudencial: princípios da motivação, da competitividade e Acórdão 8204/2019-TCU-Segunda Câmara
	Manifestação da Unidade Jurisdicionada:
	a) considerando ser a sala-cofre um ambiente de missão crítica e principal subsistema integrante da infraestrutura física (facilities) do DCRJ e DCSP, deve-se demonstrar periodicamente que foram cumpridas as atividades de manutenção programadas, visando manter a marca de segurança ABNT referente à certificação da sala-cofre, conforme requisitos da norma ABNT NBR 15247 (peça 43, pp. 30-31) ;
	b) a sala-cofre é o espaço que abriga os ativos de TI, onde os principais sistemas são implementados e os dados são armazenados, requerendo normalmente o mais alto nível de componentes de infraestrutura, controle ambiental e segurança (peça 43, p. 29) ;
	c) a norma ABNT NBR 15247 - Unidades de Armazenagem Segura: Salas-cofre e Cofres para Hardware - Classificação e métodos de ensaio de resistência ao fogo especifica os requisitos para salas-cofre e cofre para hardware resistentes a incêndio, incluindo ensaio de capacidade de proteção de conteúdos sensíveis à temperatura e umidade e respectivos sistemas de hardware, contra os efeitos de um incêndio (peça 43, p. 30) ;
	d) assim, considerando a criticidade da sala-cofre da Dataprev, que abriga os dados de grande parte da população brasileira, a preservação da sua certificação conforme a norma NBR 15247 visa garantir, principalmente, a segurança física dos ativos de TI instalados do DCRJ e DCSP, sendo a área mínima exigida dessa parcela relevante igual ou inferior a 50% da área instalada do respectivo datacenter (peça 43, p. 31) ;
	e) a empresa contratada executará a manutenção especializada e integrada dos componentes de infraestrutura física (facilities) dos datacenters do Rio de Janeiro (DCRJ) e de São Paulo (DCSP) e conduzirá os processos de renovação das certificações da norma ABNT NBR 15247 e do padrão Tier Certification of Operational Sustainability (TCOS)  (peça 43, pp. 5-6) ;
	f) a Dataprev passou recentemente por processo de modernização de seus datacenters, sendo a modernização do DCSP concluída em 2014 e a do DCRJ em 2015; no segundo semestre de 2015 a empresa passou a contar, para ambos datacenters, com contrato de manutenção ajustado às novas condições das instalações de missão crítica da Dataprev, contemplando também a obtenção da certificação, pelo Uptime Institute, do Padrão Tier III - Operations Gold (validade de três anos) ; além disso, a sala-cofre dos dois datacenters são certificadas conforme requisitos da norma ABNT NBR 15247 (validade de um ano) (peça 43, pp. 6-7) ;
	g) assim, considerando a importância e a modernização e certificação dos datacenters, é necessário garantir a manutenção e operação integrada de todos os subsistemas que compõem a infraestrutura física (facilities) dos ambientes críticos da Dataprev e sustentar elevado e rigoroso Acordo de Nível de Serviço (ANS) , preservando a aderência às normas de ambientes seguros para serviços de TI, entre as quais as certificações que nortearam a modernização supracitada: norma ABNT NBR 15247 e Tier III - Operations Gold  (peça 43, pp. 7 e 11) ;
	h) a manutenção integrada, para além de oferecer vantagens operacionais e mitigar risco de fracionamento de responsabilidades e risco para celeridade nas ações, é uma necessidade técnica dada a interpendência dos sistemas que compõem a estrutura do datacenter, nesse sentido se busca contratar empresa que possa executar a manutenção integrada de toda a estrutura física (facilities) do datacenter (peça 43, p. 12) ;
	i) a norma ABNT PE 047.07 prevê, no seu item 6, que a ABNT deve realizar controle periódico para verificar se a empresa mantém as condições que originaram a certificação e, no seu item 7.5, que a instalação e a manutenção das salas-cofre devem ser feitas exclusivamente pela fabricante ou representante autorizado, sendo a avaliação da manutenção (preventiva e corretiva) realizada anualmente, sob pena de perder a certificação da ABNT (peça 43, p. 13) ;
	j) a Dataprev investiu quase R$ 125 milhões para ter um datacenter com célula segura (sala-cofre) certificada pelas normas ABNT NBR 15247 e 60529, sendo os itens 6 e 7.5 da norma ABNT PE 047.07 incisivos ao determinar que a instalação e a manutenção devem ser feitas pelo fabricante ou representante legal habilitado pela ABNT, sob pena de não-conformidade e perda do selo de certificação ABNT 15247 (peça 43, p. 13) ;
	k) assim, a exigência de certificação ABNT 15247 não visa limitar a competitividade do certame ou favorecer qualquer empresa, mas sim defender o interesse público de manter a segurança, nível, conformidade e certificação do datacenter; por sua vez, a certificação Tier III visa otimizar a operação do datacenter a padrões mundiais de excelência (peça 43, p. 14) ;
	l) a alegação de que a célula segura representa parcela ínfima do contrato é reprovável, pois todos os sistemas se voltam ao funcionamento pleno, perene e eficiente dessa célula, sendo descabido medir a importância da sala-cofre (coração e cabeça do datacenter) pelo seu tamanho ou preço (peça 43, p. 14) ;
	m) a Dataprev não tem responsabilidade sobre eventual existência de poucas empresas com certificação ABNT NBR 15247 para executar manutenção das células seguras certificadas; a Dataprev não está exigindo certificado de fabricante e sim certificação da ABNT, cujas normas são operacionais e técnicas e não beneficiam nenhuma empresa (peça 43, p. 14) ;
	n) a alegação de que a manutenção contratada apenas pode ser executada por quem fabricou a célula segura é falsa, pois a Dataprev não pediu certificação em construção de sala-cofre e qualquer empresa que tenha a certificação ABNT NBR 15247 poderá prestar o serviço (peça 43, p. 14) ; e
	o) encaminha estudo técnico sobre a manutenção certificada do DCRJ (peça 46) e do DCSP (peça 45) .
	Análise:
	10. A empresa alega, em suma, que passou por importante e recente processo de modernização de seus datacenters, o que suscitou certificações, entre elas a da sala-cofre em conformidade com a norma ABNT NBR 15247, cuja renovação reputa como fundamental e que a contratação de manutenção e de condução do processo de renovação das duas certificações (Tier III e ABNT) contemple uma só empresa contratada (conforme estudos técnicos sobre a manutenção certificada, às peças 45, p. 26, e 46, p. 26) :
	'Ressalta-se que é uma premissa fundamental deste processo de contratação que o Datacenter São Paulo (DCSP) [e Rio de Janeiro (DCRJ) ] mantenha sua disponibilidade operacional, sem que ocorra qualquer tipo de descontinuidade do serviço público prestado pela Dataprev. A outra premissa fundamental, por questão de segurança e de preservação do investimento realizado, é que a Dataprev, ao longo do período de vigência contratual, mantenha e renove as certificações do datacenter, especificamente a certificação da sala-cofre conforme requisitos da norma ABNT NBR 15.247 (Anexo IV deste Estudo Técnico) e do padrão Tier Certification of Operational Sustainability, nível Tier III - Operations Gold. 
	Com estas considerações importantes, do ponto de vista operacional, vislumbra-se como melhor alternativa para execução deste processo de contratação, que ele seja conduzido por uma empresa única, haja vista tratativas referentes aos ambientes de missão crítica hospedados no Datacenter São Paulo (DCSP) [e Rio de Janeiro (DCRJ) ]. 
	Do ponto de vista técnico, importante ressaltar que os níveis de certificação requeridos nesse processo de contratação possuem total correlação com os serviços de manutenção, objeto principal do certame, pois se referem basicamente à infraestrutura física (facilities) do Datacenter São Paulo (DCSP) [e Rio de Janeiro (DCRJ) ].'
	11. Vê-se que a análise sobre 'fornecedores e valor estimado da contratação', constante do supracitado estudo técnico de renovação certificada (peças 45, p. 32, e 46, p. 32) , recomendou consulta aos endereços eletrônicos de quatro fornecedores (Aceco TI, Engecom, Babcock e Manserv) , mas anexou ao citado estudo apenas a proposta da Aceco TI (peças 45, pp. 62-113, e 46, pp. 62-113) . Referida empresa compõe grupo econômico com a empresa vencedora do certame, conforme averiguado no TC-Processo 009.314/2019-9, que tratou de questão similar à presente. O voto do Acórdão 8204/2019-TCU-Segunda Câmara, relatado pelo Ministro André de Carvalho, explica a situação, aplicável à presente:
	'Bem se sabe que, ao longo do tempo, a jurisprudência do TCU tem se firmado no sentido de que a Administração Pública pode optar pela aplicação exclusiva da NBR 15.247, como critério de qualificação técnica, desde que o processo licitatório evidencie as razões para a escolha do normativo, com base em parecer técnico devidamente fundamentado, com as expressas justificativas sobre a imprescindível necessidade de aplicar essa norma, a despeito de, eventualmente, reduzir a competitividade no certame (v.g.: Acórdãos 1.608/2006, 2.392/2006, 1.698/2007, 2.378/2007, 555/2008, 1.846/2010, 2.740/2015 e 1.474/2017, do Plenário) .
	A referida jurisprudência esclareceria, todavia, que, se caracterizada a necessidade de certificado de conformidade de produto ou serviço com determinada norma técnica, não caberia à Administração Pública exigir o cumprimento de procedimentos inerentes apenas ao organismo certificador, pois deveriam ser aceitos os certificados emitidos por qualquer entidade acreditada pelo Instituto Nacional de Metrologia, Normalização e Qualidade Industrial (Inmetro) .
	Por esse ângulo, a aludida certificação até poderia se configurar como a forma de alcançar o resultado pretendido pelo FNDE, mas a licitação não poderia vedar a habilitação de empresa certificada por outra entidade acreditada pelo Inmetro para prestar os mesmos serviços, até porque, em sintonia com a declaração acostada à peça 18 (p. 1) , haveria apenas duas empresas (Aceco TI S.A. e Green4T Soluções TI Ltda.) credenciadas para a atividade de manutenção das salas-cofre pelo modelo Lampertz-Rittal, nos termos da NBR 15.247, pois essas empresas também seriam as únicas autorizadas pela fabricante para o fornecimento das referidas salas-cofre, mas as informações noticiadas pela mídia indicariam que essas duas empresas teriam passado por recentes reestruturações societárias, passando a compor o mesmo grupo econômico desde o início de 2019, com a aquisição do controle acionário da Aceco pela Green4T (v.g.: https://computerworld.com.br/2019/01/09/green4t-compra-aceco-ti-e-quer-lideranca-de-infraestrutura-critica-de-ti/) .
	Essa evidência de monopolização do mercado deve, então, ser tratada com preocupação pela Administração Pública, ainda mais quando se observa que esse monopólio estaria associado às frequentes restrições nas aludidas contratações ante a questionada exigência de certificação, e essa situação já tem sido avaliada em certames similares, a exemplo do Pregão Eletrônico 14/2017, conduzido pelo Tribunal de Contas do Município do Rio de Janeiro (vide: http://www.tcm.rj.gov.br/Noticias/12540/Ata.pdf) e do pregão veiculado pelo Processo Administrativo 5420-57.2017.5.04.0000, do Tribunal Regional do Trabalho da 4ª Região (vide: https://www.trt4.jus.br/websisadmprd/Compras_web.licitacoes2?pSrlEditalLicit=65640&pDownload=n) .
	O TCU não deve chancelar, pois, esse modelo usado pelo FNDE no presente certame, com a subjacente restrição pela participação apenas de empresas com a certificação NBR 15.247 em prol da Aceco, até porque esse modelo tende a resultar no indevido afastamento da necessária competição em outros certames similares, já que a aludida exigência de certificação tenderia a resultar na indesejável restrição do universo de licitantes para a subsistência de uma única empresa, pois, atualmente, apenas a Aceco possuiria a autorização exclusiva da fabricante para comercializar a sala-cofre, figurando, também, como a única credenciada pela ABNT e pela fabricante para realizar a respectiva manutenção sob a égide do aludido PE 047, e isso revelaria a perigosa tentativa de formação do suscitado monopólio pelo mercado restritivo em prol da Aceco.
	Na mesma linha, seria inadequada a restritiva exigência de atendimento ao procedimento de certificação sob o PE 047 para as salas-cofres pela NBR 15.247, já que se trataria de mero procedimento interno da ABNT e a certificação equivalente deveria, assim, estar ao alcance das demais empresas.
	Nesse cenário de mercado restritivo, a Administração Pública deveria avaliar as melhores alternativas para a contratação dos aludidos serviços, garantindo, por um lado, que eles possam ser, conjunta ou parceladamente, licitados com a devida competitividade e, por outro lado, que os serviços possam ser prestados com as cautelas e as salvaguardas técnicas necessárias, ante a exigência de experiência anterior e a devida supervisão sobre as atividades dos prestadores de serviços, com vistas a mitigar os riscos de manutenção do referido ambiente seguro de TI.
	(...) 
	Por tudo isso, o TCU deve conhecer da presente representação para, no mérito, considerá-la parcialmente procedente, dando por prejudicado o aludido pedido de cautelar suspensiva, sem prejuízo de determinar que o FNDE se abstenha de prorrogar o contrato derivado do Pregão Eletrônico 8/2019 e, para tanto, promova o oportuno lançamento da nova licitação, sem a exigência de exclusiva certificação pela NBR 15.247, permitindo, com isso, a apresentação de certificados emitidos pelas demais entidades credenciadas junto ao Inmetro ou de equivalentes certificados para a comprovação da capacidade técnico-operacional da licitante.'
	12. Observa-se, então, que a exigência em questão foi condicionada, pela jurisprudência desta Corte, desde ao menos 2006 (primeiro parágrafo da transcrição acima) , a que houvesse razões devidamente fundamentadas para a imprescindibilidade da aplicação da norma ABNT NBR 15247. A Dataprev não esclareceu adequadamente acerca da parte final da oitiva, relativamente aos Estudos Técnicos Preliminares contendo comparativo de preços entre empresas com e sem a certificação exigida e análise quanto à vantagem para se exigir essa certificação diante do maior custo implicado (letras 'a' a 'o' supra) . Ao revés, o estudo técnico apresentado (letra 'o' supra e peças 45-46) restringiu-se à necessidade de renovação da certificação questionada, sem qualquer comparativo com certificações alternativas, e contemplou apenas a proposta da empresa que integra grupo econômico com a licitante vencedora.
	13. Nesse sentido, entende-se limitado o referido estudo técnico, inclusive quanto ao comparativo de preços e condições entre as próprias mantenedoras certificadas pelo Uptime Institute, vez que, para a manutenção dos datacenters certificados pelo referido instituto, a própria Dataprev lista oito empresas distintas aptas, tendo apontado quatro delas nos respectivos estudos de manutenção certificada, sem, contudo, especificar e comparar seus preços e condições, também não cotejando a solução de manutenção com equipe própria e/ou da fabricante, adotada em alguns datacenters (peça 43, p. 100) . Nota-se, contudo, que as oito empresas são detentoras da certificação Tier, sendo esse pequeno universo ainda mais reduzido quando atrelados os dois requisitos de certificação (a certificação da ABNT conduz a apenas uma empresa, conforme voto transcrito acima) . 
	14. Dessa forma, tem-se por insuficientes os esclarecimentos da Dataprev (itens 12-13 retro) e, em vista da situação de prorrogação máxima admitida dos contratos vigentes, da falta completa dos referidos estudos comparativos entre soluções distintas de certificação e da dilatada vigência prevista para os novos contratos (sessenta meses) , aventa-se a proposta de determinação à Dataprev para que condicione a assinatura dos contratos advindos dos Pregões 688 e 689/2020 à alteração da vigência para doze meses ou até a conclusão de novo certame, promovendo previamente estudo técnico que inclua análise de soluções alternativas de manutenção certificada das salas-cofre dos datacenters, não vinculadas à norma ABNT NBR 15.247, abordando condições e custos, incluindo também orçamentação mais robusta (com várias cotações e fontes, e não apenas de uma só empresa, cotejando com a opção de manutenção certificada com equipe própria e/ou fabricantes dos equipamentos) . A possível determinação deve ser alvo de construção participativa.
	ITEM C: HABILITAÇÃO DA EMPRESA GREEN4T SOLUÇÕES TI LTDA., mesmo considerando que essa empresa teria demonstrado tão somente a capacidade para instalação dos datacenters, mas não de manutenção, sendo que se tratariam de serviços de naturezas distintas conforme a Resolução-Confea 218, de 29/06/1973
	Fundamento legal ou jurisprudencial: princípios da motivação, da impessoalidade e da vinculação ao instrumento convocatório, além da Resolução-Confea 218, de 29/06/1973
	Manifestação da Unidade Jurisdicionada:
	a) o representante alegou existir grande diferença entre instalar e manter, que as atividades de instalação e as de manutenção não poderiam ser comparadas nem hierarquizadas entre si por serem distintas, conforme Resolução-Confea 218/1973 (discrimina atividades de engenharia, arquitetura e agronomia) (peça 43, p. 31) ;
	b) contudo, o art. 1º da citada resolução deixa claro a relação de similar complexidade técnica entre atividades de manutenção e instalação, quando discrimina três das dezoito atividades listadas do ramo de engenharia, arquitetura e agronomia, associando tais atividades (peça 43, p. 32) : 'Atividade 15 - Condução de equipe de instalação, montagem, operação, reparo ou manutenção; Atividade 16 - Execução de instalação, montagem e reparo; Atividade 17 - Operação e manutenção de equipamento e instalação';
	c) o objetivo da exigência em questão é comprovar se a licitante possui capacidade técnica para prestação dos serviços licitados, por meio de atestados de capacidade técnica que demonstrem que a licitante realizou a instalação ou é capacitada a realizar a manutenção de infraestrutura física similar aos datacenters da Dataprev (peça 43, p. 32) ;
	d) a aceitação de atestados referentes à instalação não restringe - e sim amplia a concorrência - nem acarreta prejuízo técnico para execução do contrato, dado que a capacidade técnica está atrelada ao conhecimento sobre as instalações e equipamentos do datacenter, sendo que a empresa que instala (atividade mais complexa do que a correspondente manutenção) sistema/equipamento de datacenter é capaz de mantê-lo (peça 43, pp. 32-33) ;
	e) tanto instalador quanto mantenedor devem possuir autorização do fabricante do sistema ou equipamento para exercer suas atividades (representante legal ou assistência técnica autorizada) , sendo pratica comum no mercado de datacenter que o instalador, por conhecer melhor a solução, também atue como mantenedor de determinado sistema ou equipamento (peça 43, p. 33) ; e
	f) o documento de peça 49 traz fundada avaliação técnica da documentação apresentada pela empresa Green4T Soluções TI Ltda. (peça 43, p. 34) .
	Análise:
	15. A questão (de menor importância diante da relevância dos outros questionamentos) mostra-se bem abordada nos esclarecimentos da Dataprev, quando demonstra que a norma citada pelo próprio representante não faz a distinção alegada por ele e quando pondera a maior complexidade da atividade de instalação, restando improcedente esse questionamento do representante.
	ITEM D: INFORMAR SE FOI FIRMADO O CONTRATO DECORRENTE DOS SUPRACITADOS CERTAMES LICITATÓRIOS: d.1) em caso negativo, esclarecer se: i) estão cobertos contratualmente, com razoável vigência, pelo serviço a ser contratado nessa licitação encaminhando cópia os documentos comprobatórios (contratos e respectivos termos aditivos) ; e ii) caso haja a possibilidade de manutenção do contrato com a atual prestadora dos serviços (anterior aos mencionados pregões eletrônicos) , se as condições dessa contratação seriam melhores (menor preço e atendimento satisfatório) do que aquelas que se estão em vias de contratar, encaminhando cópia da planilha de preços atualizada; e d.2) em caso positivo, esclarecer se já está em execução, encaminhando também cópia do instrumento contratual
	Manifestação da Unidade Jurisdicionada:
	a) atualmente, vigoram os Contratos 01.021276.2015 e 01.021252.2015, para manutenção integrada da infraestrutura física do DCRJ e do DCSP, respectivamente, com término previsto para 12/04/2021, destacando-se que a assinatura de novas contratações se vincula ao encerramento dos contratos vigentes, sem sobreposições ou prejuízos às operações (peça 43, pp. 8-9) ;
	b) a contratação do objeto nos moldes vigentes dará continuidade aos atuais serviços com uma equipe técnica de manutenção direcionada à renovação da certificação do padrão TCOS, nível Tier III, com todos os procedimentos de gestão, manutenção e operação já testados, ajustados e em plena conformidade, além de visar também à preservação das condições de renovação da certificação da sala-cofre, conforme norma NBR 15247 (peça 43, p. 8) ;
	c) os Pregões Eletrônicos 688 e 689/2020 não foram desprovidos de ampla competitividade, sendo que as duas propostas vencedoras apresentam vantagem em relação aos preços praticados nos contratos atuais (que já alcançaram a vigência máxima e foram prorrogados excepcionalmente, vigorando até 12/04/2021) , conforme quadro à peça 43, p. 34, e peças 50-53:
	Análise:
	16. O quadro referenciado na letra 'c' supra traz importantes elementos comparativos, reproduzidos no quadro 1 seguinte: 
	Quadro 1 - Valores de contratação presentes e projetados da manutenção dos datacenters
	Valores de contratação - DCRJ

	Situação atual (Contrato 01.021276.2015) 
	Situação licitada (Pregão 688/2020) *

	Principal (60 meses) : R$ 39.660.001,92
3º Aditivo excepcional (6 meses) : R$ 3.146.832,03
	Estimado (60 meses) : R$ 36.934.527,89
Adjudicado: R$ 31.890.370,80

	Valores de contratação - DCSP

	Situação atual (Contrato 01.021252.2015) 
	Situação licitada (Pregão 689/2020) *

	Principal (60 meses) : R$ 39.557.512,90
3º Aditivo excepcional (6 meses) : R$ 2.867.649,42
	Estimado (60 meses) : R$ 32.239.392,51
Adjudicado: R$ 28.590.151,59 

	(*) Contratos ainda não assinados 01.031874.2021 (DCRJ) e 01.031867.2021 (DCSP) 
	17. Os dados informados indicam a urgência da contratação e a vantajosidade em relação aos contratos atualmente vigentes, contribuindo para balizar as conclusões e propostas de encaminhamento, como anteriormente aventadas e adiante formuladas.
	ITENS E e F: PRESTAR DEMAIS INFORMAÇÕES QUE JULGAR NECESSÁRIAS e designar interlocutor que conheça da matéria para dirimir eventuais dúvidas, informando nome, função/cargo, e-mail e telefone de contato.
	Manifestação da Unidade Jurisdicionada:
	a) o representante buscou perante a Justiça Federal no Distrito Federal suspender liminarmente os certames, com os mesmos argumentos apresentados ao TCU, resultando sua concessão inicial pelo juiz plantonista e, logo depois, a partir de agravo de instrumento interposto, sua revogação (peça 43, p. 3) ;
	b) em linhas gerais, o referido juízo reconheceu a legalidade da inabilitação da Conbras, destacando-se o fato de que seus atestados de capacidade técnica não atendem plenamente às exigências fixadas nos editais (peça 43, p. 3, e peças 47-48) ;
	c) a Dataprev, empresa pública federal, tem objetivo social e finalístico de viabilizar políticas públicas mediante a prestação de serviços de tecnologia da informação e comunicação (peça 43, pp. 3-5) ; seus datacenters desenvolvem e hospedam diversos serviços de TI do Governo Federal, como os sistemas do Ministério da Economia e do Instituto Nacional do Seguro Social (INSS) (peça 43, p. 6) ; tem sede em Brasília, unidades de desenvolvimento de sistemas em cinco Estados (CE, PB, RN, RJ e SC) e três datacenters (DF, RJ e SP) (peça 43, p. 4) ; 
	d) as exigências de habilitação técnica são necessárias e justificadas para cada datacenter (DCRJ e DCSP) , conforme quadro seguinte (peça 43, pp. 15-17, c/c a peça 5 ou 7, p. 6) :
	Exigência (item do TR) 
	Descrição/justificativa
	Quantitativo exigido

	Manutenção em sistema UPS (2.4.2-a) 
	Primeira proteção do datacenter, mantem o suprimento de energia elétrica por dado período
	Igual ou inferior a 50% da respectiva capacidade instalada do datacenter

	Manutenção em geradores (2.4.2-b) 
	A autonomia do sistema UPS é curta (em torno de 15 minutos) , os geradores são acionados após falta de energia elétrica pela concessionária
	
	Manutenção em sistema de climatização (2.4.2-c) 
	Climatização necessária frente à dissipação de calor pelos equipamentos de TI
	
	Sala-cofre certificada conforme norma ABNT NBR 15247 (2.4.2-d) 
	Principal ambiente de missão crítica, onde os dados ficam armazenados. A continuidade da certificação condiciona-se à realização da manutenção por empresa certificada ou por representante desta
	Igual ou inferior a 50% da área instalada do datacenter 

	Datacenter certificado conforme padrão Tier III - Facility ou superior (2.4.2-e) 
	Certificação voltada à eficiência da integração dos sistemas de infraestrutura física (facilities) , tendo componentes redundantes e caminhos de distribuição independentes para manutenções concorrentes 
	Igual ou inferior a 50% da carga certificada nível Tier III-Facility do datacenter 

	Profissionais certificados (2.5.40) 
	Certificações ATD (Accredited Tier Designer) , ATS (Accredited Tier Specialist) e AOS (Accredited Operations Specialist) , que são oficiais do órgão certificador do padrão Tier
	Integrante (s) da equipe envolvida na execução do contrato com as certificações

	e) anexados, além das peças 44-53, declarações de conformidade da sala-cofre do DCRJ e do DCSP (peça 43, pp. 37-38) , detalhamento dos requisitos das respectivas certificações Tier (peça 43, pp. 39-59) , Norma ABNT NBR 15.247 (peça 43, pp. 60-81) , topologia da certificadora Uptime Institute  (peça 43, pp. 82-94) , Resolução-Confea 218/1973 (peça 43, pp. 95-99) e lista de datacenters certificados no Brasil nos níveis Tier III - Facility, Tier IV - Facility e Tier III Gold - Sustainability e respectivas mantenedoras (peça 43, p. 100) ; e
	f) indicados dois servidores para dirimir eventuais questões (peça 43, p. 36) .
	Análise:
	18. As informações apresentadas como introito à peça 43, pp. 2-18, subsidiam o entendimento das questões ora enfrentadas, algumas das quais foram reportadas exclusivamente na resposta e na análise dos itens 'a' e 'b' da oitiva acima. Remanescem como mais importantes as informações relativas à existência de duas decisões liminares judiciais sobre os pregões em tela e à relação de mantenedoras de datacenters certificados pelo Uptime Institute. Ressalva-se, como falha formal, que os limites percentuais (faixas de variação admitidas) referidos na última coluna do quadro de letra 'd' retro estão invertidos, já que os valores limites exigidos se tratam respectivamente de 'capacidade maior ou igual', 'área mínima' e 'carga certificada mínima', conforme item 2.4.2 do TR correspondente (peças 5 e 7, p. 6) . 
	19. A relação de mantenedoras (peça 43, p. 100) indica a existência de ao menos quatro outras empresas mantenedoras no mercado brasileiro de datacenters certificados pelo Uptime Institute com selo Tier III ou equivalente, além das quatro indicadas no estudo de renovação certificada (item 11 acima) , sem considerar o modelo de manutenção efetuada por equipe própria em conjunto com os fabricantes dos equipamentos. Tal informação subsidiou a análise do item 'b' da oitiva acima.
	20. As duas decisões judiciais (peças 47, pp. 1-4, e 48, pp. 1-4) foram proferidas na 16ª Vara Federal Cível no Distrito Federal, uma para cada um dos certames em tela. Referidas decisões revertem determinações liminares anteriores para suspensão dos certames (fundadas na interpretação de que o motivo da inabilitação da autora, empresa ora representante, pudesse ser suprido por meio de simples diligência à certificadora Uptime Institute) e, nesse limite, os pedidos de tutela de urgência foram parcialmente deferidos e, depois, indeferidos. O indeferimento deveu-se a reexame da matéria a partir de novos elementos juntados pela Dataprev (essencialmente relacionados a extratos de consulta no site do Uptime Institute na internet, comprovando que a autora não possui a certificação Tier III - Facility) . 
	21. Dessa forma, vê-se que as razões aceitas preliminarmente no juízo cível são ligadas à inabilitação do representante e, mesmo assim, foram reconsideradas. 
	Exame complementar sobre a economicidade do certame
	22. De forma complementar ao apontado no item 2.1 desta instrução, o quadro 2 a seguir indica os valores relativos aos lances finais e os valores negociados adjudicados nos certames. Diante do fato de a primeira colocada, inabilitada, ter ofertado lances bem abaixo dos demais licitantes e, principalmente, do valor adjudicado à empresa vencedora dos certames, examina-se nos itens 23-28 seguintes a motivação para essas inabilitações.
Quadro 2 - Valores finais obtidos nos pregões 688 e 689/2020 (peças 6 e 8) 
	Licitante no PE 688/2020
	Lance final
	Negociação
	Diferença (*) 

	RCS
	R$ 24.007.268,44
	-
	-24,7%

	Conbras (representante) 
	R$ 28.850.000,00
	-
	-9,5%

	Engecom 
	R$ 30.170.640,00
	-
	-5,4%

	Brilhante
	R$ 31.749.500,33
	-
	-0,4%

	Gren4T (vencedora) 
	R$ 36.199.988,41
	R$ 31.890.370,80
	[+13,5%]

	Licitante no PE 689/2020
	Lance final
	Negociação
	
	RCS
	R$ 23.968.667,35
	-
	-16,2%

	Conbras (representante) 
	R$ 24.700.000,00
	-
	-13,6%

	Gren4T (vencedora) 
	R$ 31.500.000,00
	R$ 28.590.151,59
	[+10,2%]

	Engecom 
	R$ 32.200.000,00
	-
	+12,6%

	(*) diferença entre o lance final da licitante e o preço adjudicado; valores percentuais arredondados; os valores entre colchetes equivalem aos respectivos descontos de 11,9% e 9,2% obtidos na negociação da Dataprev com a vencedora.
	23. A razão para inabilitação da primeira colocada foi basicamente (peça 55, pp. 3-4, 6 e 8) a não-apresentação de atestado de capacidade técnica referente à instalação/manutenção de instalações de datacenter certificado pelo Uptime Institute no nível Tier III - Facility, com carga certificada mínima de 350 kW [no DCRJ; 250 kW no DCSP] (item 2.4.2-e do TR - peça 5, p. 6, e peça 7, p. 6) . Outra lacuna na documentação da RCS foi a falta de preenchimento do Anexo VII (planilha que referencia a documentação obrigatória apresentada - Anexo VII ao TR, à peça 5, p. 95, e peça 7, p. 95) , que restou relevada pela Dataprev (peça 55, p. 2) .
	24. A RCS recorreu, alegando ter apresentado atestado emitido pela empresa GBT S.A. Concessionária de Infraestrutura Predial e Serviços de TI em que comprova que prestou serviços em complexo datacenter certificado 'Tier Standard Topology, Tier Certification of Constructed Facility (TCCF) , nível Tier IV', superior ao exigido, com carga certificada superior a 350 kW. Indicou também ter atendido as demais exigências de habilitação e destacou, em razão de sua melhor proposta, o princípio da economicidade como limitador da discricionariedade do gestor público (peça 56, pp. 1-2) .
	25. A licitante Green4T apresentou contrarrazões (peça 56, pp. 5-11) , questionando não apenas a exigência supracitada (correspondente à alínea 'e' do item 2.2 do TR) , como também as demais exigências de habilitação (alíneas 'a', 'b', 'c' e 'd' do item 2.4.2 do TR) e o desatendimento aos limites de BDI. Especificamente sobre a exigência em tela, apontou o seguinte (peça 56, p. 8) :
	'Analisando-se o atestado da GBT S/A verifica-se que ele assim dispõe:
	'Constituída por ambientes de altíssima disponibilidade, tendo sido projetada para operação em regime 24 horas por dia, 7 dias por semana, initerruptamente, de modo a possibilitar total controle e integridade dos recursos e ativos nela abrigados (datacenter projetado com base nas premissas categoria 'Non Stop' Tier-4 conforme EIA/TIA) .'
	A exigência de habilitação do edital exigia a comprovação que realizou instalação ou manutenção em um datacenter certificado conforme padrão Uptime Tier III - TCCF (certificação de construção) , ao passo que o atestado da GBT menciona apenas uma suposta aderência do projeto, o que difere totalmente da exigência em tela.
	Importante ressaltar, nessa linha, que o Datacenter GBT S.A, não consta na relação de certificações Facilities Rated 3 ou Rated 4 da TIA-942 e nem do Uptime Institute conforme consultas realizadas nos sitio da internet: https://tiaonline.org/942-datacenters/?fwp_country=brazil&fwp_type_of_certificate=ansi-tia-942-design e https://pt.uptimeinstitute.com/uptime-institute-awards/country/id/BR?lat=-15.82669&lng=-47.92182.
	Portanto, a recorrente também não atendeu a essa exigência, utilizando-se de atestado em que há suposta aderência a normas Tier III, segundo afirmado pela própria empresa emitente do atestado, e não por entidade certificadora (TIA ou Uptime) , e em momento algum se aponta ser o tal ambiente certificado.
	Logo, é evidente que a recorrente não atende à exigência do item 2.4.2, 'e', do Termo de Referência. Por consequência, é claro que a recorrente não atende a nenhuma das 5 (cinco) exigências do item 2.4.2 do termo de referência, demonstrando-se mais do que correta a decisão da Dataprev de inabilitar a recorrente.'
	26. A licitante Conbras (ora representante) arguiu no mesmo sentido da transcrição acima, em sede de contrarrazões (peça 56, pp. 3-4) :
	' (...) ao analisar as características do datacenter certificado, presentes na fl. 2 do documento enviado pela recorrente, percebe-se que o datacenter certificado pela empresa GBT foi projetado com base nas premissas categoria 'Non Stop' Tier-4, conforme EIA/TIA. 
	Observe-se que o datacenter apresentado pela recorrente foi construído observando e respeitando as premissas de um padrão Tier-4, todavia, ele não foi certificado pelo Uptime Institute, que é a garantia da presença dos requisitos do nível de datacenter exigido pela Dataprev. 
	Ademais, o parâmetro utilizado para indicar a projeção no nível Tier-4 é de outra norma, qual seja: TIA 942. Tanto que no padrão desta norma, o nível superior se chama Tier-4 (em número arábico) , já o nível superior no padrão Uptime Institute se chama Tier-IV (em número romano) . 
	Ora, o item 2.4.2, alínea 'e', do Termo de Referência é bem claro e objetivo ao explicar que o datacenter exigido deve ser certificado conforme padrão Uptime Institute: Tier Standard -Topology, Tier Certification of Constructed Facility (TCCF) , nível Tier III - Facility ou superior. 
	No caso da recorrente, foi apresentado um atestado de capacidade técnica de um datacenter construído para observar as premissas do nível Tier-4, mas que não possui a referida certificação, além de não utilizar da mesma norma que o Uptime Institute utiliza para certificar os datacenters.
	Na remota hipótese de essa administração entender que é necessário aferir se, de fato, a recorrente possui ou não da certificação exigida conforme padrão Uptime Institute, basta realizar breve consulta no sítio eletrônico da certificadora uptime institute (https://pt.uptimeinstitute.com/uptime-institute-awards/list) , onde não será possível localizar o nome da empresa emissora do atestado de capacidade técnica da recorrente (GBT S/A Concessionária de Infraestrutura Predial e Serviços de TI) , notadamente porque o datacenter da referida empresa não possui a certificação padrão Uptime Institute, ou seja, não atende à exigência do item 2.4.2, alínea 'e', do Termo de Referência.'
	27. O tema foi analisado pela Dataprev da seguinte forma (peça 57, pp. 12-15, e peça 58, pp. 11-12) : (a) quando da análise das propostas do PE 689/2020, o atestado apresentado pela RCS foi desconsiderado por não apresentar serviços pertinentes e compatíveis com o TR, pois se referia a 'serviços de supervisão e condução da execução das obras de instalações do complexo datacenter em Brasília/DF', em vez de serviços continuados de manutenção integrada objeto do certame; (b) verificou-se ausente a comprovação de que o datacenter citado no atestado é certificado por órgão competente, conforme ratificado em links da TIA e do Uptime Institute, mencionando apenas a adoção de premissas de projeto, não tendo o referenciado datacenter a certificação mencionada tampouco a exigida no TR, o que é corroborado nas contrarrazões da Conbras e da Green4T; e (c) também há desatendimento pela RCS dos limites de BDI, conforme alertado pela Green4T em suas contrarrazões e verificado ainda durante a análise das propostas.
	28. Do exposto, verifica-se fundamentada a inabilitação da primeira colocada, inclusive diante da convergência de apontamentos e das consultas eletrônicas realizadas às certificadoras, restando justificada tal ato da Dataprev, a despeito da vantajosidade significativa de seus lances nos respectivos pregões (quadro 2 retro) . 
	Análise conclusiva
	29. Está parcialmente configurado o pressuposto da plausibilidade jurídica em razão de as falhas encontradas suscitarem providências corretivas e preventivas pela Dataprev, no sentido já aventado e delineado na proposta adiante. Contudo, será proposto indeferir o pedido de medida cautelar, uma vez que, embora presentes os pressupostos do perigo da demora e da plausibilidade jurídica (parcialmente) , resta caracterizado o perigo da demora reverso.
	30. Os certames em questão, como delineados, prevendo manutenção integrada do datacenter com a renovação das duas certificações em questão, uma das quais somente atendida por único grupo fornecedor/mantenedor, apresenta aspectos restritivos da competitividade, cujos contornos ensejam a oitiva da Dataprev e da licitante vencedora dos certames e a construção participativa mencionadas no item 31 abaixo.
	30.1. As vantagens e desvantagens de se optar por certificações alternativas e por parcelamento do objeto (contratação à parte de certificadoras) devem ser objeto de estudo para que se demonstre comparativamente a vantajosidade e economicidade dos diversos modelos de contratação possíveis. No modelo adotado, até a possibilidade teórica de contratação de duas empresas (uma em cada certame) não se realiza, diante principalmente de uma das certificações exigidas (ABNT) .
	31. Será proposta, portanto, a realização de oitiva sobre as questões remanescentes (sobre a necessidade de se contratar uma única empresa para executar a manutenção e garantir a renovação de duas certificações diferentes e sobre a questão da necessidade de manutenção da certificação ABNT, o que limita o universo a apenas uma empresa, Aceco/Green4T) , de oitiva da empresa vencedora do certame e de construção participativa das deliberações deste Tribunal, nos termos do art. 14 da Resolução-TCU 315/2020, em vista da possibilidade de determinações dirigidas à Dataprev, aventada no item 14 acima.
	(...) 
	ITEM G: PEDIDO DE INGRESSO AOS AUTOS, DE INFORMAÇÕES/VISTAS/CÓPIAS, E DE SUSTENTAÇÃO ORAL
	(...) 
	32. Quanto ao pedido de ingresso formulado pelo representante como parte interessada no presente processo (peça 1, p. 55) , repisando o exposto na instrução de peça 39, item 33, propõe-se o seu indeferimento, pois não demonstrou sua razão legítima para intervir nos autos, nem a possibilidade de lesão a direito subjetivo próprio, à luz do art. 146, § 2º, do Regimento Interno/TCU c/c o art. 2º, § 2º, da Resolução-TCU 36/1995, com redação dada pelo art. 1º da Resolução-TCU 213/2008. 
	(...) 
	PROPOSTA DE ENCAMINHAMENTO
	33. Em virtude do exposto, propõe-se:
	33.1. conhecer da representação, satisfeitos os requisitos de admissibilidade constantes no art. 87, § 2º, da Lei 13.303/2016, c/c os arts. 235 e 237, inciso VII, do Regimento Interno deste Tribunal, e no art. 103, § 1º, da Resolução-TCU 259/2014;
	33.2. indeferir o pedido de concessão de medida cautelar formulado pelo representante;
	33.3. realizar a oitiva da Empresa de Tecnologia e Informações da Previdência (Dataprev) , com amparo no art. 250, inciso V, do Regimento Interno/TCU, para que, no prazo de quinze dias, se pronuncie quanto aos seguintes pontos relativos aos Pregões Eletrônicos 688 e 689/2020:
	a) necessidade de se contratar uma única empresa para garantir a renovação de duas certificações diferentes e executar a manutenção do datacenter, sem estudo comparativo que recomende tal solução, em prejuízo potencial à competitividade e à economicidade desses certames licitatórios, princípios previstos no art. 31 da Lei 13.303/2016;
	b) necessidade de manutenção da certificação ABNT, o que limita o universo a apenas uma empresa/grupo (Aceco/Green4T) , desatendendo o princípio da competitividade e a jurisprudência desta Corte (Acórdão 8204/2019-TCU-Segunda Câmara) ; e
	c) demais informações que julgar necessárias;
	33.4. considerando a possibilidade de construção participativa das deliberações deste Tribunal, nos termos do art. 14 da Resolução-TCU 315/2020, bem como o previsto nas Normas de Auditoria (NAT) aprovadas pela Portaria-TCU 280/2010, referente aos comentários dos gestores (no que se aplica a representações e denúncias) :
	a) solicitar à Empresa de Tecnologia e Informações da Previdência (Dataprev) , caso queira, no prazo de quinze dias:
	a.1) a apresentação de possíveis ações corretivas que poderão ser tomadas pela Dataprev para prevenir ou corrigir os indícios de irregularidades detectados ou remover seus efeitos;
	a.2) na hipótese de serem consideradas insuficientes, pelo TCU, as alternativas apresentadas pela unidade jurisdicionada, a manifestação quanto aos possíveis impactos de determinação do TCU para: (i) alterar o prazo de vigência dos contratos decorrentes dos Pregões Eletrônicos 688 e 689/2020 para 12 meses ou até a conclusão de novo (s) certame (s) , que deverá (ão) ser precedido (s) por estudo técnico que contemple análise de soluções alternativas de manutenção certificada das salas-cofre dos datacenters (não vinculadas à norma ABNT NBR 15.247) e análise de formas alternativas de prestação dos serviços (manutenção integrada e não, manutenção certificada com equipe própria e/ou com fabricantes dos equipamentos) , incluindo amplo levantamento de mercado e pesquisa de preços pertinentes, apresentando a este Tribunal os resultados no prazo de 90 dias;  
	b) alertar a Dataprev, com relação à construção participativa de deliberações, de que:
	b.1) a sua manifestação quanto às alternativas para corrigir os indícios de irregularidades verificados e quanto aos impactos das possíveis medidas a serem adotadas pelo TCU será avaliada na proposição de mérito, mas não vincula as decisões desta Corte de Contas, notadamente quando os riscos decorrentes de sua adoção e/ou da manutenção de situação irregular não se coadunarem com o interesse público que se pretende tutelar;
	b.2) a ausência de manifestação no prazo estipulado não impedirá o andamento processual, podendo o TCU vir a prolatar decisão de mérito, caso haja elementos suficientes que caracterizem afronta às normas legais e/ou possibilidade de ocorrência de prejuízos à Administração; e
	b.3) a ausência de manifestação não será considerada motivo de sanção;
	33.5. realizar, nos termos do art. 250, inciso V, todos do Regimento Interno/TCU, a oitiva da sociedade empresária Green4T Soluções I Ltda.  (CNPJ 03.698.620/0002-15) , para, no prazo de quinze dias, manifestar-se, caso queira, sobre os fatos constantes no subitem 33.3 retro;
	33.6. indeferir, com fulcro no art. 146, § 2º, do Regimento Interno/TCU, o pedido formulado por Conbras Serviços Técnicos de Suporte Ltda., de ser considerado como parte interessada, mas lhe autorizando, caso requeira, vista e cópia às peças não sigilosas dos presentes autos após a prolação da deliberação de mérito dos presentes autos;
	33.7. encaminhar cópia da presente instrução à Dataprev e à empresa Green4T Soluções TI Ltda., para subsidiar as suas respostas às respectivas oitivas;
	33.8. comunicar ao representante a decisão que vier a ser prolatada."
	3. O Diretor da unidade manifestou concordância com o encaminhamento proposto pelo auditor, sem prejuízo de aduzir considerações adicionais acerca da adoção da norma ABNT NBR 15247 como requisito de qualificação técnica, verbis:
	"Embora concorde com as conclusões e proposta de encaminhamento constantes da instrução que antecede a este pronunciamento, faz-se necessário acrescentar análise sobre a exigência de comprovação, como requisito de qualificação técnica, previsto no item 2.4.2, alínea 'd', dos termos de referência dos pregões mencionados, de que o licitante teria instalado ou seria capacitado a realizar manutenção de sala-cofre certificada conforme norma ABNT NBR 15247.
	2. Consoante bem exposto na aludida instrução, na prática, apenas uma empresa atende a esse requisito, o que torna tal requisito bastante restritivo.
	3. Impende lembrar que o próprio TCU, ao contratar objeto similar, mediante o Pregão Eletrônico 36/2020, exigiu como requisito de qualificação técnico-operacional:
	'45. Para fins de qualificação técnico-operacional, deverão ser apresentados os seguintes documentos:
	45.1. Atestado de capacidade técnica de 'fornecimento, instalação, manutenção e suporte técnico de solução de DCIM em datacenter com 10 (dez) racks'.
	45.2. 	(...) 
	45.3	Atestado de capacidade técnica fornecido por pessoas jurídicas de direito público ou privado, em nome da licitante, comprovando a execução de manutenção preventiva e corretiva com fornecimento de peças, de ambiente modular para datacenter em características semelhantes à do objeto desta licitação, de acordo com as parcelas de maior relevância destacadas a seguir, pelo período mínimo de 12 (doze) meses:
	45.3.1.	Sala Segura Modular com no mínimo 40 m2 e IP 66 para norma ABNT NBR 10636;
	45.3.2.	Sistema ininterrupto de energia UPS/No Break redundante com potência mínima de 30 kVA;
	45.3.3	Piso elevado com 35 m2, incluindo limpeza;
	45.3.4.	Sistema de geração de energia de emergência (GMG) com potência mínima 40 KVA;
	45.3.5.	Sistema de climatização de precisão 30 kVA;
	45.3.6.	Sistema de climatização de conforto para áreas de 20m2;
	45.3.7.	Combate a incêndio através de gás inerte ou similar;
	45.3.8.	Sistema de detecção e alarme de incêndio, incluindo dispositivos de detecção precoce de incêndio;
	45.3.9.	Sistema de monitoramento ambiental;
	45.3.10. Sistema de cabeamento metálico ou fibra
	45.3.11. Sistema de monitoramento com 5 câmeras IP;
	45.3.12. Sistema de controle de acesso;
	45.3.13. Teste de estanqueidade conforme NFPA 2001.
	45.3.13.1. O teste de estanqueidade conforme a Norma NFPA2001, tem por objetivo comprovar que a Sala Segura Modular apresenta as condições de selagem adequadas a fim de comprovar se o tempo mínimo de retenção do agente limpo em caso de disparo, está atendendo a recomendação da norma. O teste deverá ser realizado com equipamento próprio indicado pela NFPA 2001, contemplando teste de pressurização e despressurização com ventiladores.
	46. De forma a possibilitar maior competitividade, para o atestado requerido na Subcondição 45.3, serão aceitos também atestados de manutenção em sala-cofre com certificação NBR 15247, que possui complexidade tecnológica e operacional superior a norma NBR 10636. Adicionalmente será aceita a soma de atestados para a Subcondição 45.3.13, ou seja, podem ser apresentados 2 (dois) atestados, um compreendendo as Subcondições 45.3 1 a 45.3.12 e um para a Subcondição 45.3.13.'
	4. Assim, em tese, é possível que referida exigência possa ser suprida de forma a não restringir os potenciais fornecedores a apenas uma empresa."
	4. A titular da unidade técnica divergiu parcialmente das propostas anteriores, fazendo as seguintes ponderações: 
	" (...) 
	2. A proposta do auditor é no sentido de realizar oitiva à Dataprev, bem como construção participativa da deliberação junto à referida organização, diante da possibilidade de o TCU vir a condicionar a assinatura do contrato decorrente do certame ao estabelecimento de vigência inferior à consignada no edital, ou seja, doze meses em vez de sessenta.
	3. Pretende-se, dessa forma, que a Dataprev promova nova licitação livre das irregularidades verificadas ao longo da análise, caso não restem afastadas após a oitiva. Em suma, aponta-se que não está adequadamente justificada a contratação de uma mesma empresa para manutenção e certificação de aspectos diferentes do datacenter (não parcelamento) e exigência de manutenção de certificação excessivamente restritiva, a ABNT NBR 15247.
	4. Com as devidas vênias, entendo que a manutenção integrada (ou facilities) do datacenter é um serviço único, cuja divisão apenas fracionaria o objeto a ser prestado por empresas do mesmo ramo de atuação. Nesse sentido, considero razoáveis as justificativas apresentadas pela entidade para a modelagem da contratação, com adjudicação da íntegra do objeto a uma única empresa, tornando desnecessária a primeira parte da oitiva proposta.
	5. No que tange ao potencial excessivamente restritivo da exigência de certificação ABNT NBR 15247, manifesto concordância com a análise empreendida pelo auditor. A esse respeito, contudo, diante de recentes questionamentos observados nesta e em outras recentes representações conduzidas por esta unidade técnica, vislumbra-se a necessidade de adoção de medidas estruturantes, que tenham maior potencial de orientar outros gestores públicos que venham a se deparar com a temática.
	6. Refiro-me, em especial, ao objeto tratado nos processos TC Processo 034.671/2020-0 e TC Processo 025.474/2020-0. Em ambos os casos restou caracterizado que a exigência, para fins de manutenção de sala-cofre (ou datacenter) , de certificação ABNT NBR 15247, conduz à contratação de apenas duas empresas constantes do mesmo grupo econômico, Aceco TI S.A. e Green4T Ltda.
	7. Da mesma forma, a exigência de que a empresa já tenha realizado serviços de manutenção em sala-cofre com certificação vigente conduz ao mesmo resultado restritivo. Esse fato se deve às disposições constantes da norma ABNT PE 047.07, segundo a qual (grifado) :
	'7.5 Instalação e manutenção de salas-cofre: A instalação e manutenção das salas-cofre deve ser feita exclusivamente pela empresa fabricante ou por seu representante autorizado. As manutenções preventivas e corretivas são avaliadas anualmente e, caso não tenham sido executadas ou executadas por terceira parte que não seja o próprio fabricante ou seu autorizado, a sala-cofre certificada em questão perde o direito de usar a etiqueta de certificação, passando a ser um produto não conforme, para voltar a ter o direito de usar a etiqueta de certificação, o proprietário da sala-cofre deve contratar os serviços de manutenção do fabricante ou seu representante autorizado. A sala-cofre em questão deve sofrer análise do fabricante e da ABNT, para avaliar suas características e funcionalidades e um novo teste de estanqueidade deve ser executado.'
	8. Transcreve-se, por pertinente, argumentação da instrução de mérito elaborada por auditora desta Selog no bojo do TC Processo 034.671/2020-0 (peça 60 daqueles autos) :
	'14. A exigência da certificação NBR 15.247 poderia ser admitida, em linha com a jurisprudência deste Tribunal (Acórdão 555/2008-TCU-Plenário, 1225/2014 - Plenário, relatores Ministros Augusto Sherman e Aroldo Cedraz) desde que devidamente motivada nos autos, sendo necessário, ainda, em atenção ao princípio da isonomia e à ampliação do universo de competidores, deixar objetivamente registradas as razões que levam a não serem admitidas aferições alternativas de aptidão do fornecedor, com os riscos concretos advindos de se contratar empresa com vasta experiência e conhecimento em manutenção dos componentes e subsistemas que compõem a sala-cofre, mas não detentora da certificação. 
	15. Além disso, importa realçar importantes diferenças entre os casos até então analisados por esta Corte e o objeto destes autos. Conforme informações prestadas no site da ABNT acerca da NBR 15.247: 
	'Esta Norma especifica os requisitos para salas-cofre e cofres para hardware resistentes a incêndios. Ela inclui um método de ensaio para a determinação da capacidade de salas-cofre e cofres para hardware para proteger conteúdos sensíveis à temperatura e umidade, e os respectivos sistemas de hardware, contra os efeitos de um incêndio. Esta Norma também especifica um método de ensaio para medir a resistência mecânica a impactos (ensaio de impacto) para salas-cofre do tipo B e cofres para hardware.' 
	16. Verifica-se, portanto, que a norma tem como principal objetivo definir requisitos técnicos e ensaios necessários à garantia da estanqueidade da célula principal, com pouco ou nenhum enfoque nas características dos subsistemas (esses comuns ao meio da construção civil) ou equipamentos (de amplo conhecimento do mercado de TI) . Também não se presta a detalhar procedimentos e requisitos esperados de empresa de manutenção, de modo a conferir a ela a certificação para prestar essa parcela do objeto, passando essa 'atestação' à fabricante da sala-cofre. 
	17. Em outras palavras, essa norma, ao contrário das demais já admitidas pelo TCU, amarra o fornecimento/instalação da sala-cofre à manutenção de tal forma que, a menos que a empresa seja fabricante ou fornecedora autorizada de sala-cofre, será impossível a ela ser certificada somente para prestação de serviços de manutenção, mesmo sendo esse ramo diverso da fabricação, por melhores que sejam seus processos, insumos, cuidados e rotinas. 
	18. Diante desse cenário, está injustificadamente montada um reserva de mercado, que não se baseia em critérios essencialmente técnicos e de qualidade da prestação dos serviços, mas na livre escolha da fabricante da sala-cofre, sendo praticamente fechadas as portas para outras empresas com aptidão exclusivamente na prestação dos serviços de manutenção e que não têm qualquer relação com a fabricante da sala.'
	9. Chamam a atenção, da análise conjunta dos casos até aqui analisados, um aspecto que merece esclarecimento para o deslinde definitivo da questão. Trata-se da previsão, em norma, de que o fabricante do produto possui ampla liberdade para definir quais empresas deterão a certificação NBR de manutenção de sala-cofre, o que não parece se coadunar com as próprias atribuições do órgão certificador, a ABNT.
	10. Cabe aqui transcrever a definição de certificação, conforme explicitado no site da ABNT (http://www.abnt.org.br/certificacao/o-que-e) :
	'O que é certificação e como obtê-la?
	Certificação é um processo no qual uma entidade independente (3ª parte) avalia se determinado produto atende às normas técnicas. Esta avaliação se baseia em auditorias no processo produtivo, na coleta e em ensaios de amostras. O resultado satisfatório destas atividades leva à concessão da certificação e ao direito ao uso da Marca de Conformidade ABNT em seus produtos.
	Diferente dos laudos e relatórios de ensaios, que servem para demonstrar que determinada amostra atende ou não uma norma técnica, a Certificação serve para garantir que a produção é controlada e que os produtos estão atendendo as normas técnicas continuamente.
	A Certificação está disponível para qualquer empresa, nacional ou estrangeira, bastando que esta demonstre e garanta que seu processo produtivo é controlado e que seus produtos estão sendo fabricados em conformidade às normas. 
	O que é necessário para certificar um produto, serviço ou sistema?
	Inicialmente é necessário identificar se o produto ou serviço possui uma norma técnica que estabeleça os requisitos mínimos para garantir a conformidade. A ABNT possui acesso às mais variadas bases de dados de normas nacionais e estrangeiras e está à disposição das empresas para ajudar neste processo.
	Por fim, para que uma empresa possa certificar um produto ou serviço é necessário atender aos requisitos da norma técnica de referência, bem como dispor de instalações, pessoal, equipamentos e procedimentos documentados que permitam evidenciar que a empresa controla as atividades relacionadas ao objeto da sua certificação.' (grifos nossos) 
	11. Portanto, considerando as definições acima, ao que tudo indica, a previsão constante da NBR 15247 acaba por transferir ao particular uma atribuição própria da entidade certificadora independente (ABNT) , contribuindo para a reserva de mercado e dificultando o ingresso de novos concorrentes nesse mercado. Não se verifica, em análise preliminar, que seja possível à ABNT transferir a outrem, especialmente a empresas privadas, competência para decidir (ainda que indiretamente) pela manutenção, concessão ou ateste de certificação em norma técnica de sua alçada. Feita essa primeira observação, proponho que seja realizada oitiva da entidade para que, à luz do caso concreto, se manifeste quanto à regularidade desse procedimento.
	12. Além disso, figuram, dentre as competências do Instituto Nacional de Metrologia, Qualidade e Tecnologia (Inmetro) , as seguintes (fonte: https://www.gov.br/inmetro/pt-br/acesso-a-informacao/institucional/competencias) :
	'Executar as políticas nacionais de metrologia e da qualidade;
	(...) 
	Planejar e executar as atividades de Acreditação de Laboratórios de Calibração e de Ensaios, de provedores de ensaios de proficiência, de Organismos de Avaliação da Conformidade e de outros necessários ao desenvolvimento da infraestrutura de serviços tecnológicos no País;
	Coordenar, no âmbito do Sistema Nacional de Metrologia, Normalização e Qualidade Industrial (Sinmetro) , a atividade de Avaliação da Conformidade, voluntária e compulsória de produtos, serviços, processos e pessoas;'
	13. Sendo o Inmetro responsável por acreditar os laboratórios e organismos de avaliação de conformidade, coordenando a atividade em âmbito nacional, entendo necessária a oitiva da autarquia para que se pronuncie quanto à situação exposta acima, ou seja, sobre a regularidade da transferência de competência da ABNT a terceiros (empresas particulares) , no que se refere à certificação dos serviços de manutenção de salas-cofre, à luz do que dispõe a NBR 15247. Proponho ainda a construção participativa de deliberação junto ao Inmetro, quanto a possível deliberação do TCU no sentido de que a autarquia regularize a situação disposta na NBR 15247, tendo em vista que, na prática, empresas particulares não acreditadas estão realizando atividade de certificação, no que se refere aos serviços de manutenção de salas-cofre.
	15. Após a análise empreendida pelo auditor à peça 70 e submetida à revisão e pronunciamento desta unidade técnica, foram apresentadas pela empresa Green4T as peças 59 a 69. Na peça 68 há pedido formulado pela empresa de ingresso nos autos como interessada. Requer ainda a concessão de prazo de quinze dias para que possa refutar os argumentos contidos na inicial. 
	16. Considerando que a proposta a seguir é de realização de oitiva também à Green4T, propõe-se que seja concedido seu ingresso nos autos nos termos do MMC-Segecex 5/2015. Por outro lado, entende-se despicienda a análise da solicitação de concessão de prazo para refutar as alegações da representante já que, uma vez autorizada a oitiva, a empresa terá prazo suficiente para apresentar sua manifestação. 
	17. Feitas as considerações supra, submeto os autos à consideração superior propondo encaminhamento parcialmente divergente da instrução à peça 70, nos seguintes termos:
	17.1. conhecer da representação, satisfeitos os requisitos de admissibilidade constantes no art. 87, § 2º, da Lei 13.303/2016, c/c os arts. 235 e 237, inciso VII, do Regimento Interno deste Tribunal, e no art. 103, § 1º, da Resolução-TCU 259/2014;
	17.2. indeferir o pedido de concessão de medida cautelar formulado pelo representante;
	17.3. realizar a oitiva da Empresa de Tecnologia e Informações da Previdência (Dataprev) , com amparo no art. 250, inciso V, do Regimento Interno/TCU, para que, no prazo de quinze dias, se pronuncie quanto ao seguinte ponto relativo aos Pregões Eletrônicos 688 e 689/2020:
	a) exigência de certificação ABNT NBR 15247 para fins de manutenção do datacenter, o que limita o universo de potenciais fornecedores a apenas uma empresa/grupo (Aceco/Green4T) , desatendendo o princípio da competitividade e a jurisprudência desta Corte (Acórdão 8204/2019-TCU-Segunda Câmara) ; 
	17.4. realizar a oitiva da Associação Brasileira de Normas Técnicas (ABNT) , com amparo no art. 250, inciso V, do Regimento Interno/TCU, para que, no prazo de quinze dias, se pronuncie quanto ao seguinte ponto que ensejou exigência potencialmente restritiva nos Pregões Eletrônicos 688 e 689/2020 promovidos pela Dataprev e em outras contratações de mesmo objeto já analisadas por esta Corte:
	a) regularidade da previsão constante da norma ABNT PE 047.07, de que a certificação de sala-cofre construída com base na ABNT NBR 15247 somente será mantida caso a manutenção das salas-cofre seja feita exclusivamente pela empresa fabricante ou por seu representante autorizado, o que pode caracterizar a transferência, ao particular não acreditado pelo Inmetro, de atribuição própria da ABNT de certificar empresas aptas a prestarem manutenção nas referidas estruturas, contribuindo para a reserva de mercado e dificultando o ingresso de novos concorrentes;
	b) esclarecimentos quanto aos meios de que disporiam as empresas não fabricantes de salas-cofre certificadas ou não autorizadas por essas fabricantes para submeterem suas metodologias e procedimentos de serviços de manutenção à certificação pela ABNT, com base em critérios objetivos de qualidade e desempenho, de forma a garantir as características de estanqueidade e proteção originais da sala.
	17.5. realizar a oitiva do Instituto Nacional de Metrologia, Qualidade e Tecnologia (Inmetro) , com amparo no art. 250, inciso V, do Regimento Interno/TCU, para que, no prazo de quinze dias, se pronuncie quanto ao seguinte ponto que ensejou exigência potencialmente restritiva nos Pregões Eletrônicos 688 e 689/2020 promovidos pela Dataprev e em outras contratações de mesmo objeto já analisadas por esta Corte:
	a) regularidade da previsão constante da norma ABNT PE 047.07, de que a certificação de sala-cofre construída com base na ABNT NBR 15247 somente será mantida caso a manutenção das salas-cofre seja feita exclusivamente pela empresa fabricante ou por seu representante autorizado, o que pode caracterizar a transferência, ao particular não acreditado pelo Inmetro, de atribuição própria da ABNT de certificar empresas aptas a prestarem manutenção nas referidas estruturas, contribuindo para a reserva de mercado e dificultando o ingresso de novos concorrentes;
	b) esclarecimentos quanto aos meios de que disporiam as empresas não fabricantes de salas-cofre certificadas ou não autorizadas por essas fabricantes para submeterem suas metodologias e procedimentos de serviços de manutenção à certificação pela ABNT, com base em critérios objetivos de qualidade e desempenho, de forma a garantir as características de estanqueidade e proteção originais da sala.
	17.6. considerando a possibilidade de construção participativa das deliberações deste Tribunal, nos termos do art. 14 da Resolução-TCU 315/2020, bem como o previsto nas Normas de Auditoria (NAT) aprovadas pela Portaria-TCU 280/2010, referente aos comentários dos gestores (no que se aplica a representações e denúncias) :
	a) solicitar à Empresa de Tecnologia e Informações da Previdência (Dataprev) , caso queira, no prazo de quinze dias:
	a.1) a apresentação de possíveis ações corretivas que poderão ser tomadas pela Dataprev para prevenir ou corrigir os indícios de irregularidades detectados ou remover seus efeitos;
	a.2) na hipótese de serem consideradas insuficientes, pelo TCU, as alternativas apresentadas pela unidade jurisdicionada, a manifestação quanto aos possíveis impactos de determinação do TCU para: i) condicionar a assinatura dos contratos decorrentes dos Pregões Eletrônicos 688 e 689/2020 ao estabelecimento de seus prazos de vigência em até doze meses ou até a conclusão de novo (s) certame (s) , que deverá (ão) ser precedido (s) de estudos técnicos que contemplem análise de soluções alternativas à certificação dos datacenters (além do atendimento à norma ABNT NBR 15.247) ;  
	b) alertar a Dataprev, com relação à construção participativa de deliberações, de que:
	b.1) a sua manifestação quanto às alternativas para corrigir os indícios de irregularidades verificados e quanto aos impactos das possíveis medidas a serem adotadas pelo TCU será avaliada na proposição de mérito, mas não vincula as decisões desta Corte de Contas, notadamente quando os riscos decorrentes de sua adoção e/ou da manutenção de situação irregular não se coadunarem com o interesse público que se pretende tutelar;
	b.2) a ausência de manifestação no prazo estipulado não impedirá o andamento processual, podendo o TCU vir a prolatar decisão de mérito, caso haja elementos suficientes que caracterizem afronta às normas legais e/ou possibilidade de ocorrência de prejuízos à Administração; e
	b.3) a ausência de manifestação não será considerada motivo de sanção;
	17.7. considerando a possibilidade de construção participativa das deliberações deste Tribunal, nos termos do art. 14 da Resolução-TCU 315/2020, bem como o previsto nas Normas de Auditoria (NAT) aprovadas pela Portaria-TCU 280/2010, referente aos comentários dos gestores (no que se aplica a representações e denúncias) :
	a) solicitar ao Instituto Nacional de Metrologia, Qualidade e Tecnologia (Inmetro) , caso queira, no prazo de quinze dias:
	a.1) a apresentação de possíveis ações corretivas que poderão ser tomadas pelo Inmetro para prevenir ou corrigir os indícios de irregularidades detectados ou remover seus efeitos no que concerne à possibilidade de a decisão quanto a certificação para manutenção de sala-cofre construída com base na NBR 15.247, PE 047.07 ficar a cargo de empresa não acreditada pelo Inmetro;
	a.2) na hipótese de serem consideradas insuficientes, pelo TCU, as alternativas apresentadas pela unidade jurisdicionada, a manifestação quanto aos possíveis impactos de deliberação do TCU no sentido de que a autarquia regularize a situação disposta na NBR ABNT 15247, tendo em vista que, na prática, empresas particulares não acreditadas pelo Inmetro estão realizando essa atividade, que seria de atribuição da ABNT, no que se refere à certificação dos serviços de manutenção de salas-cofre, levando a uma reserva de mercado e dificultando o ingresso de novos concorrentes;
	b) alertar o Inmetro, com relação à construção participativa de deliberações, de que:
	b.1) a sua manifestação quanto às alternativas para corrigir os indícios de irregularidades verificados e quanto aos impactos das possíveis medidas a serem adotadas pelo TCU será avaliada na proposição de mérito, mas não vincula as decisões desta Corte de Contas, notadamente quando os riscos decorrentes de sua adoção e/ou da manutenção de situação irregular não se coadunarem com o interesse público que se pretende tutelar;
	b.2) a ausência de manifestação no prazo estipulado não impedirá o andamento processual, podendo o TCU vir a prolatar decisão de mérito, caso haja elementos suficientes que caracterizem afronta às normas legais e/ou possibilidade de ocorrência de prejuízos à Administração; e
	b.3) a ausência de manifestação não será considerada motivo de sanção;
	17.8. realizar, nos termos do art. 250, inciso V, todos do Regimento Interno/TCU, a oitiva da sociedade empresária Green4T Soluções I Ltda. (CNPJ 03.698.620/0002-15) , para, no prazo de quinze dias, manifestar-se, caso queira, sobre o fato constante no subitem 14.3 retro;
	17.9. indeferir, com fulcro no art. 146, § 2º, do Regimento Interno/TCU, o pedido formulado por Conbras Serviços Técnicos de Suporte Ltda., para ser considerada como parte interessada, mas lhe autorizando, caso requeira, vista e cópia às peças não sigilosas dos presentes autos após a prolação da deliberação de mérito dos presentes autos;
	17.10. deferir, com fulcro no art. 146, § 2º, do Regimento Interno/TCU c/c MMC-Segecex 15/2015, o pedido formulado por Green4T Ltda., para ser considerada como parte interessada, autorizando seu ingresso nos autos;
	17.11. encaminhar cópia da presente instrução à Dataprev, à ABNT, ao Inmetro e à empresa Green4T Soluções TI Ltda., para subsidiar as suas respostas às respectivas oitivas e construções participativas;
	17.12.	comunicar ao representante a decisão que vier a ser prolatada."
	5. A partir das nas análises feitas pela unidade técnica, expedi o despacho de peça 73, por meio do qual conheci do expediente encaminhado pela empresa Conbras Serviços Técnicos de Suporte Ltda. como representação, mas indeferi o pedido de concessão de medida cautelar para paralisação do certame, por restar caracterizado o perigo da demora reverso, consistente no risco de privação da Dataprev dos serviços necessários à manutenção e operação dos seus sistemas de informática mais críticos.
	6. Quanto à proposta de encaminhamento sugerida pela Selog, manifestei-me integralmente de acordo com suas conclusões, fazendo apenas ressalvas quanto à forma de notificação do Inmetro e da ABNT. Como são entidades que não vinculadas aos pregões que estão sendo examinados neste processo e, adicionalmente, como a segunda é empresa privada não jurisdicionada a este Tribunal, determinei que lhes fosse somente dada ciência das irregularidades detectadas neste processo, abrindo-lhes a oportunidade, se assim desejarem, de se manifestarem nos autos.
	7. Após serem realizadas todas as oitivas e colhidas as respectivas manifestações, a unidade técnica elaborou nova instrução, que passo a reproduzir, em seu essencial:
	" (...) 
	E. EXAME TÉCNICO
	ITEM 15.1 DO DESPACHO À PEÇA 73 (oitiva da Dataprev) : exigência de certificação ABNT NBR 15.247 para fins de manutenção do datacenter, o que limita o universo de potenciais fornecedores a apenas uma empresa/grupo econômico (Aceco/Green4T) , desatendendo o princípio da competitividade, quando poderiam ter sido utilizadas outras normas/certificações para garantir a qualidade dos serviços prestados
	Fundamento legal ou jurisprudencial: princípios da competitividade e da isonomia e Acórdão 8204/2019-TCU-Segunda Câmara
	Contextualização:
	6. Apenas o grupo econômico citado (Green 4T e Aceco TI) detém a certificação referenciada, conforme também verificado em outros processos tratados neste Tribunal (TC Processo 025.474/2020-0 e Processo 034.671/2020-0) , o que se deve às disposições do Procedimento Específico da ABNT, PE 047.07, que prevê, no que tange às salas-cofre certificadas pela ABNT NBR 15.247, o seguinte: 'a instalação e manutenção das salas-cofre deve ser feita exclusivamente pela empresa fabricante ou por seu representante autorizado'. Tal previsão suscitou as manifestações da ABNT e do Inmetro, apresentadas e analisadas abaixo.
	Manifestação da Unidade Jurisdicionada sobre os indícios de irregularidades:
	a) conforme estudos técnicos às peças 45 e 46, uma das premissas da contratação era a certificação exigida por segurança e preservação do investimento realizado (peça 112, p. 2) ;
	b) a exigência em questão está alinhada com a jurisprudência do TCU, especialmente com os precedentes citados no pronunciamento da Selog à peça 72 (peça 112, p. 2) ;
	c) a criticidade dos datacenters da Dataprev já foi reconhecida em diversas oportunidades pelo TCU, em especial para reconhecer a regularidade da certificação ABNT 15.247 como requisito de habilitação, a exemplo dos acórdãos do Plenário 2.319 e 2.740/2015, prolatados no TC-Processo 012.030/2015-5, relatado pelo Ministro Vital do Rêgo, que considerou a certificação exigida como parte da série de cautelas para salvaguardar a magnitude e relevância dos dados armazenados pela unidade da Dataprev em São Paulo (peça 112, pp. 2-3) ;
	d) o Pregão Eletrônico 36/2020 do TCU, citado no pronunciamento da Selog à peça 71, tratou de 'serviço de ampliação de infraestrutura elétrica e de climatização, implantação de solução de monitoramento DCIM para os datacenters principal e de contingência do TCU e serviços continuados de suporte remoto do fabricante, atualização de versão e gestão especializada e monitoramento on-site e proativo de ambiente crítico, em regime de empreitada por preço unitário', distintamente do objeto do certame em questão, além de ter aceito atestados de manutenção em sala-cofre com certificação NBR 15.247, de complexidade tecnológica e operacional superior à norma NBR 10.636 (peça 112, p. 3) ;
	e) não se pôde adotar estratégia semelhante à do citado Pregão 36/2020 do TCU, em razão do ineditismo da ação, da perda de referência da certificação atual, da superioridade da NBR 15.247 sobre a NBR 10.636 e da falta de elementos de que tal estratégia foi (seria) bem-sucedida em ambientes extremamente críticos em dimensão e função social, como os da Dataprev (peça 112, pp. 3-4) ;
	f) apresenta a estruturação dos datacenters, a relevância dos datacenters da Dataprev, a justificativa utilizada para preservação da certificação ABNT NBR 15.247, detalhando os subsistemas e componentes do datacenter, buscando sintetizar e melhor contextualizar as justificativas insertas nos estudos técnicos já apresentados às peças 45-46 (peça 112, pp. 4-19) ;
	g) ressalta que o tempo prolongado de uma parada não programada das atividades ou a perda de informações estratégicas causada por sinistros, atentados ou falhas de infraestrutura podem acarretar aos datacenters da Dataprev perda de sua capacidade operacional, prejuízos econômicos, financeiros, sociais, institucionais e políticos (peça 112, p. 19) ;
	h) nesse sentido, lembra que incêndios em datacenters, embora raros, ocorrem, sendo na maioria das vezes logo controlados, especialmente em datacenters maiores com protocolos mais rígidos de contenção e prevenção de incêndio, nada obstante tenha ocorrido recentemente (10/03/2021) em datacenter da OVH (terceiro maior provedor de datacenters do mundo e o maior da Europa) em Estrasburgo (França) , destruindo todos os dados nele armazenados;
	i) nesse contexto, para possibilitar a disponibilidade do conjunto de elementos da infraestrutura física (facilities) e a preservação segura e eficiente dos investimentos realizados, da qualidade e dos padrões de testes e manutenções definidos pelos fabricantes de todos os sistemas contemplados, garantindo os padrões atuais de máxima proteção das informações sob guarda da Dataprev e de sustentação de Acordos de Níveis de Serviço (ANS) firmados com clientes, é imprescindível a contratação de serviço de manutenção integrada que preserve a certificação da norma ABNT NBR 15.247 (peça 112, p. 19) ;
	j) assim, a interrupção do serviço de manutenção da sala-cofre (que visa preservar suas características construtivas e está atestado por órgão acreditado) pode levar a falha desse componente crítico que provoque a indisponibilidade parcial ou total dos serviços de TI hospedados nos datacenters de São Paulo e do Rio de Janeiro (DCSP e DCRJ) , colocando em risco a continuidade dos negócios da Dataprev (peça 112, p. 120) ;
	k) a renovação da certificação da sala-cofre, conforme requisitos da ABNT NBR 15.247, demonstrará que são cumpridas as atividades programadas de manutenção na solução, necessárias para manter o nível de segurança física exigido nesse ambiente crítico que abriga dados pessoais de grande parte da população brasileira (peça 112, p. 20)  
	l) a contratação nos moldes previstos continuará sendo um marco para a imagem da Dataprev e para as empresas públicas, ratificando clara e tecnicamente o compromisso com a disponibilidade de programas e sistemas de TI que balizam as políticas públicas sociais do Brasil (peça 112, p. 20) ;  
	m) pelo exposto, confia ter demonstrado que a exigência da certificação em tela traduz inconteste necessidade pública e está em consonância com o inciso II do art. 58 da Lei 13.303/2016, com a jurisprudência do TCU, inclusive Acórdãos 2.319 e 2.740/2015 supracitados (peça 112, p. 20) ; e 
	n) anexa manifestação da Superintendência de Operações (Suop) , que subsidiou a resposta à oitiva e apresenta anexos de reportagens e artigo sobre os incêndios supracitados e suas consequências (peça 113) . 
	Análise:
	7. Os esclarecimentos de letras 'b' a 'e' buscam afirmar que a própria jurisprudência do TCU acata a exigência questionada nesta representação (certificação da NBR 15.247) e que o objeto do certame do TCU (citado por facultar tal certificação) difere daquele dos pregões da Dataprev, o que traz incerteza de que sua solução se aplicaria à Dataprev. Tais esclarecimentos procedem apenas em parte, conforme explanações seguintes.
	7.1. Sobre a jurisprudência desta Corte, está sendo construída conforme as demandas que chegam para sua análise, notando-se que os acórdãos já proferidos e os processos em andamento têm tratado da complexidade e das peculiaridades de cada situação concreta, com a tendência de questionar o caráter restritivo da exigência da certificação em tela, conforme se ilustra: 
	Acórdão / Processo
	Assunto resumido / exigência de certificação para habilitação
	Deliberação sucinta

	555/2008 - Plenário
	Certame para aquisição de sala-cofre / certificação NBR 15.247
	Facultada ao gestor a escolha da certificação, desde que a fundamente tecnicamente

	1.225/2014 - Plenário
	Certames p/ montagem de divisórias/ certificação NBR 15.141 
	 (idem) 

	2.319/2015 e 
2.740/2015 - Plenário
	Certame para manutenção integrada do DCSP / certificações NBR 15.247 e 60529
	Primeiro acórdão tratou de falhas diversas; o segundo, não conheceu os embargos opostos e, no voto, o relator teceu comentários citados na letra 'c' retro

	8.204/2019- 2ª Câmara
	Certame para manutenção de sala-cofre / certificação NBR 15.247
	Verificado monopólio de empresas que se coligaram; não prorrogação do contrato para realizar novo certame 

	TC-Processo 025.474/2020-0
	Certame para manutenção preditiva, preventiva e corretiva para 2 datacenters e aquisição de baterias para um deles / certificação NBR 15.247
	Proposta de deixar de determinar não-prorrogação do contrato decorrente do certame em vista de o órgão ter se disposto a fazê-lo deflagrando novo certame sem a exigência da certificação

	TC-Processo 034.671/2020-0
	Certame para instalação de solução de datacenter / certificação NBR 15.247
	Proposta de determinação para o órgão deflagrar novo certame, sem a exigência da certificação

	7.2. Esmiuçando o Acórdão 2740/2015-TCU-Plenário, constante do quadro acima, e mencionado pela Dataprev (letras 'c' e 'm' retro) , o embargante questionara inclusive o monopólio da Aceco TI para prestar serviços de manutenção em salas certificadas pela NBR 15.247, tendo o relator ponderado não só as cautelas necessárias à segurança do importante datacenter (principal alegação da Dataprev) , como também o andamento do certame, o desconto já alcançado e a possibilidade de que outras empresas já tivessem obtido a certificação desde a primeira modernização do datacenter paulista em 2011. Ocorre que, nos termos ora apresentados, não haveria tal abertura para certificações, em vista de tal poder de escolha das empresas de manutenção a serem certificadas encontrar-se nas mãos do fornecedor original da solução, conforme informado no item 7 do pronunciamento à peça 72. 
	7.3. Relativamente à distinção e incomparabilidade entre os objetos licitados pela Dataprev e pelo TCU (letras 'd' e 'e' supra) , há que se ter em conta que, a princípio, ampliar capacidade e funcionalidade de equipamentos ou sistemas requer nível maior de conhecimento e experiência do que manter o seu funcionamento, tendo sido citado o certame do TCU à peça 71 de forma ilustrativa, a evidenciar que a licitação, tratando também de intervenções novas (ampliação de infraestruturas e implantação de solução de monitoramento) facultava a experiência anterior dos licitantes com objetos certificados pela norma ABNT 15.247. 
	8. Os demais esclarecimentos (letras 'a' e 'f' a 'n' supra) repetem e reforçam as alegações já apresentadas, referentes à premissa de contratação para conservação da certificação, à alta relevância dos datacenters DCRJ e DCSP, aos riscos de sinistros com efeitos muito danosos à sociedade, à necessidade de máxima segurança das salas-cofres e à essencialidade dos serviços certificados, tudo buscando mostrar a imprescindibilidade das contratações nos moldes licitados.
	8.1. A essencialidade dos serviços licitados e a imprescindível qualificação do respectivo prestador dos serviços é questão pacífica. O que se questionou foi a exigência do atendimento à norma que, de alguma forma, tem contribuído para manter o monopólio ora existente no mercado. Como ilustrado no quadro acima e mencionado no item 7.3 retro, há alternativas sendo implementadas ou buscadas para serviços similares e até possivelmente mais complexos do que os serviços de manutenção, no aspecto de compreender ampliação ou instalação da solução.
	9. Contudo, o que se destaca é que a questão da reserva de mercado em decorrência das disposições da norma ABNT 15.247 extrapola a alçada do gestor, devendo ser aprofundada, sendo debatida mais amplamente nas análises adiante nesta instrução.      
	ITENS 15.2 E 15.3 DO DESPACHO À PEÇA 73 (construção participativa da Dataprev) : 15.2 (...) apresente possíveis ações corretivas para prevenir ou corrigir os indícios de irregularidades detectados ou remover seus efeitos; 15.3. na hipótese de serem consideradas insuficientes, pelo Tribunal, as alternativas apresentadas, sua manifestação quanto aos possíveis impactos de determinação do TCU para: 15.3.1. condicionar a assinatura dos contratos decorrentes dos Pregões Eletrônicos 688 e 689/2020 ao estabelecimento de seus prazos de vigência em até doze meses ou até a conclusão de novos certames, que deverão ser precedidos de estudos técnicos com soluções alternativas à certificação dos datacenters pela ABNT NBR 15.247
	Manifestação da Unidade Jurisdicionada sobre a construção participativa de deliberações:
	a) entende desnecessário sugerir eventuais ações corretivas, em vista do pedido de reconhecimento de ausência de irregularidade na exigência habilitatória em questão (peça 112, p. 20) .
	Análise:
	10. A Dataprev entende serem regulares todos os procedimentos adotados nos certames em tela, na linha das manifestações anteriores, nada acrescendo para nortear as deliberações pertinentes desta Corte, que serão adotadas a partir da análise conjunta dos elementos oferecidos também pela empresa vencedora do certame, pela ABNT e pelo Inmetro, conforme itens de análise adiante e conforme proposta preliminar resultante.
	ITEM 18 DO DESPACHO À PEÇA 73 (oitiva da empresa Green4T) : (...) caso deseje e no prazo de 15 (quinze) dias, se manifeste sobre as questões tratadas nesta representação [inclusive sobre o item 15.1 da oitiva da Dataprev acima transcrito]
	Manifestação da licitante vencedora do certame: (peça 85 e anexos às peças 86-111) 
	a) o representante 'constrói sofisma' sobre o não cabimento da exigência de carga mínima nos datacenters certificados, conforme padrão Uptime Institute, ignorando que a exigência é somente um dos requisitos de qualificação técnica visando comprovar experiência anterior compatível com o licitado, com fundamento na legislação aplicável, sendo que tal questionamento já fora apresentado e rebatido durante o certame ('docs. 1 a 4', às peças 86-89) ; (peça 85, pp. 3-7) 
	b) o representante age de má-fé ao distorcer o conteúdo das mensagens do Uptime Institute, que, segundo ele, provariam a irrelevância da carga de datacenter para a certificação (consultor da Uptime teria afirmado que os testes não são alterados em função da carga a ser certificada) , contudo repisa-se que a carga exigida nos editais em tela não é parâmetro para certificação, mas para comprovação de experiência pregressa compatível com os serviços licitados; (peça 85, pp. 7-8) 
	c) são cabíveis as exigências relativas à certificação conforme norma ABNT NBR 15.247 e é falsa a afirmação de que a ABNT teria declarado que existe apenas uma empresa com a certificação NBR 15.247, a Green4T, posto que a empresa Aceco TI também detém a certificação e, embora atualmente pertença ao mesmo grupo econômico, trata-se de empresa autônoma certificada bem antes da Green4T. Deve-se registrar que a certificação de sala-cofre pode ser realizada não apenas pela ABNT, mas por qualquer outra entidade certificadora creditada pelo Inmetro para fazer certificação da solução sala-cofre, a exemplo da UL do Brasil Certificações, que certificou o produto da empresa Truckvan pela norma NBR 15.247 ('doc. 05' à peça 90) ; ademais, há indicativos de que as empresas Merkant TI ('doc. 06' à peça 91) e Sistenge ('doc. 07' à peça 92) são fornecedoras de sala-cofre certificadas pela norma NBR 15.247; (peça 85, pp. 8-9) 
	d) o argumento do monopólio dos serviços de manutenção de salas-cofre também é refutável quando o representante se vale de citação ao Acórdão 8204/2019-TCU-Segunda Câmara (e o subsequente Acórdão 1382/2020-TCU-Segunda Câmara) , posto que seus efeitos foram suspensos judicialmente, com providências pertinentes ('docs. 8 a 12', peças 93-97) , bem como houve deliberação posterior com entendimento contrário, no Acórdão 4077/2020-TCU-Primeira Câmara (Relator: Ministro Vital do Rego) , quando se analisou questão similar em que o edital exigia da empresa contratada assegurar a continuidade da certificação NBR 15.247 e também qualificação técnica pertinente ('docs. 13 e 14', às peças 98-99) ; (peça 85, pp. 10-11) 
	e) trechos da instrução no processo que contém o referido Acórdão 4.077/2020 ('doc. 15' à peça 100) aplicam-se ao presente caso por demonstrar que, além da Truckvan e possivelmente da Merkant TI e da Sistenge, há mais uma empresa não pertencente ao grupo TI/Green4T que presta serviços de manutenção em salas cofre certificadas, a Orion; e por destacar a necessidade de se observar as peculiaridades dos casos concretos, antes de absorver de forma acrítica as conclusões do citado Acórdão 8204/2019-TCU-Segunda Câmara; (peça 85, pp. 12-13) 
	f) ainda que não estivessem suspensos os efeitos desse último acórdão citado, é de se notar que, naquele processo, a exigência editalícia examinada envolvia a apresentação de documento emitido pela ABNT ou pelo fabricante da sala-cofre ('doc. 16' à peça 101) , enquanto os editais da Dataprev têm exigência diversa (atestados técnicos de serviços realizados em sala-cofre certificada pela NBR 15.247) ; (peça 85, pp. 14-15) 
	g) jurisprudência pacífica do TCU reconhece a legalidade de se exigir das licitantes, mediante atestado de capacidade técnica, a comprovação da sua experiência anterior na prestação de serviços de manutenção em sala-cofre certificada pela norma NBR 15.247, conforme Acórdão 1474/2017-TCU-Plenário e 2.738/2015 - Plenário; (peça 85, pp. 15-16) 
	h) se as informações a serem armazenadas na sala-cofre são tão relevantes para o órgão ou entidade pública contratante a ponto de justificar a exigência de certificação pela norma NBR 15.247, que é acessível a qualquer empresa, desde que realizados os investimentos necessários, não haverá restrição nem direcionamento da licitação; (peça 85, p. 16) 
	i) a representante desconhece o sistema de certificação, incorrendo na inverdade de que a ABNT seria a única certificadora de salas-cofre, além de contradições, como o atestado apresentado do Banco do Brasil relativo à sala tipo A e ao ano de 1997, dados que indicam não se enquadrarem à norma NBR 15.247 (de 2004) e diferirem da solução de sala-cofre modular da Dataprev, do tipo B, especificada na ementa da referida norma; (peça 85, pp. 16-20) 
	j) a representante se equivoca ao afirmar que não é necessária observância de norma técnica e certificação para manutenção, por se tratar de serviços simples; ao contrário não basta realizar os serviços, mas garantir que sejam realizados de forma correta, de acordo com o previsto no Procedimento Específico (PE) 047 da ABNT, validado pelo Inmetro, que, quanto à manutenção, prevê avaliações periódicas para verificar se os itens produzidos após a emissão do Certificado de Conformidade permanecem conformes durante sua vida útil; a exigência de manutenção do produto foi posta no PE 047 seguindo recomendações do modelo 5 de certificação do Inmetro e da norma ABNT NBR ISSO/IEC 17067; (peça 85, pp. 21-25) 
	k) integra os serviços de manutenção a verificação das características de estanqueidade da sala, que deve ser no mínimo igual ao índice original ('ELA', obtido no teste do protótipo) , quando a sala é submetida a aumento de pressão interna para medição da velocidade de redução da pressão e estipulação da velocidade de vazamento, observando-se que esse teste posterior se relaciona à característica original da sala, justificando mais uma vez a correlação entre a certificação da sala e a manutenção por empresa qualificada; (peça 85, pp. 25-26) 
	l) o roteiro de manutenção inclui, entre outros: vedações (avaliação das gaxetas, isolantes térmicos, contatos) , verificação do estado da almofadas e parafusos, verificação da porta da sala-cofre, fechamento automático e travamento da mola, blindagens, elementos laterais, proteção térmica passiva de cabos externos e internos; para ilustrar com as gaxetas, existem sete modelos de vedação diferentes e necessários em cada porta, cuja verificação ou troca requer cuidados especiais de ambiente estanque; (peça 85, pp. 26-27) 
	m) um diferencial das salas certificadas em relação às comuns é a tecnologia construtiva que assegura estanqueidade superior, inclusive objeto de patentes diversas, conforme fabricante; se tal tecnologia fosse óbvia, que qualquer um pudesse conhecê-la e manipulá-la de forma segura, sem qualificação prévia, certamente haveria muito mais empresas certificadas; (peça 85, p. 28) 
	n) o respeito à norma PE 047-13 objetiva assegurar o nível máximo de segurança, garantindo que as manutenções sejam feitas por pessoal qualificado e com pleno conhecimento do equipamento manutenido e suas especificidades, por isso que a sala-cofre perderá sua certificação se os serviços de manutenção preventiva e corretiva não forem prestados pela própria fabricante ou por autorizada, passando a ser um produto não conforme; (peça 85, p. 28) 
	o) exemplificam-se casos que demonstraram que o uso de uma sala certificada foi determinante para a proteção dos dados essenciais: o incêndio no prédio do Tribunal Regional do Trabalho da 1ª Região, em 2002, que não contava com a pertinente certificação, destruiu 11.040 processos com estimativa de prejuízo a mais de cem mil pessoas, enquanto o incêndio no prédio do Tribunal Regional do Trabalho de Goiás, em 2015, destruindo totalmente o prédio que estava sendo construído e parte do existente, preservou as informações contidas no datacenter com sala-cofre certificada; um cliente que não pode ser especificado chamou a empresa manifestante para destravar a porta e liberar um funcionário da sala-cofre não certificada; fotos à peça 85, pp. 30-31, mostram a diferença entre serviços certificados e serviços não certificados em sala-cofre; (peça 85, pp. 29-31) 
	p) os serviços são auditados pelo Organismo de Certificação de Produtos (OCP) , no caso a ABNT, cujo processo de auditoria inclui o controle anual da documentação de gestão da qualidade e da validade do certificado conforme ISO 9001 e da documentação das salas-cofres, auditorias e inspeções técnicas anuais em cada sala-cofre; (peça 85, p. 32) 
	q) em relação às auditorias técnicas, devem ser realizadas junto ao fornecedor e ao fabricante, objetivando avaliar a conformidade dos produtos aos projetos aprovados e sua rastreabilidade, acompanhar e avaliar o projeto, instalação e manutenção, validar o software de cálculo de estanqueidade conforme ASTM E 779, verificar o programa de manutenção preventiva e corretiva do produto, conforme especificado e programado pelo fornecedor, analisar os registros de treinamento dos profissionais envolvidos e as avaliações estruturais (lajes) e ART's de instalação e avaliações estruturais e verificar o uso e a rastreabilidade dos componentes críticos originais; (peça 85, pp. 32-33) 
	r) em relação ao ensaio de estanqueidade in loco, realizado após a montagem da sala-cofre, deve ser respeitado o índice de estanqueidade definido no teste de incêndio em laboratório, exclusivo para cada protótipo, a ser utilizado em todos os testes das soluções do fabricante; (peça 85, p. 33)  
	s) a inabilitação/desclassificação da representante foi fundada, enquanto seus questionamentos sobre a carga certificável e o consumo dos equipamentos se mostraram inválidos (vide, por exemplo, documentos pertinentes do DCSP às peças 102-103 - 'docs. 17 e 18') ; (peça 85, pp. 34-40) 
	t) também fundada a citada desclassificação em razão de o atestado referente ao datacenter do Banco do Brasil não atender às exigências de certificação Tier III referidas no item 2.4.2-e do TR do edital, conforme asseverado pela Justiça Federal ('docs. 19 e 20', às peças 104-105) e também porque a certificação do referido datacenter foi conduzida pela empresa Riel Engenharia, conforme consultas na internet e e-mail do Uptime Institute ('doc. 21' à peça 106) , e não pela representante (que pode ter feito manutenção pertinente por apenas 33 dias do datacenter certificado por terceiros) , além de a carga certificada ser bem menor do que a exigida e de o atestado ter sido apresentado intempestivamente; (peça 85, pp. 40-51) 
	u) nem haveria necessidade de realização de diligências na documentação (atestados) apresentada pela representante, diante das evidências de que seu atestado descumpria as exigências do edital, tendo a representante confessado desconformidade com a potência mínima exigida (peças 25 e 27) ; ademais, os atestados não faziam referência à NBR 15.247 e o não-atendimento a essa norma foi comprovado por declaração da ABNT, de que não certificou as salas atestadas, juntada pela ora manifestante em contrarrazões recursais ('doc. 24' à peça 109) , além de sua proposta não atender aos limites de BDI fixados no edital, conforme observado no julgamento de recursos às peças 57 e 58; (peça 85, pp. 51-56) 
	v) a suposta vantagem econômica da proposta da representante não existe, dada a sua falta de atendimento às exigências técnicas contidas no edital, que é lei entre as partes; (peça 85, pp. 57-58) 
	w) a representante é contraditória ao afirmar que, pelas exigências de qualificação técnica restritivas do edital, somente a empresa Green4T atenderia ao requisito de certificação da norma NBR 15.24715.247 e, ao mesmo tempo, participar do certame e alegar, inclusive judicialmente ('docs. 19, 20 e 25', às peças 104-105 e 110) , atender à citada norma, além de não ter oferecido impugnação ao edital, valendo observar que as tutelas antecipadas favoráveis à representante foram logo revogadas (peças 104-105) e que a representante desenvolveu sua tese junto ao TCU somente após revogadas as referidas tutelas judiciais; (peça 85, pp. 59-62) 
	x) a representante Conbras tentou, assim, fraudar os pregões em tela, mediante a utilização de atestado de capacidade técnica que, se não era falso, não atestava o conteúdo por ela indicado (referenciou certificação Uptime Institute Tier III Design e Facility de terceiro como se fosse sua - letra 't' anterior) ; (peça 85, pp. 62-63) e
	y) requer sejam indeferidos os pedidos formulados na representação, reconhecida a tentativa da empresa Conbras de fraudar os certames e declarada sua inidoneidade, com fulcro no art. 46 da Lei 8.443/1992, e expedidos ofícios à Polícia Federal, ao Ministério Público Federal e à Controladoria-Geral da União, para as respectivas apurações.
	Análise:
	11. Boa parte da manifestação da Green4T é dedicada a afastar as condições de habilitação/classificação da representante (Conbras) , corroborando a sua eliminação do certame. Além de concordar com a Dataprev por ter inabilitado a representante, a empresa manifestante chega a cogitar e requerer a responsabilização da Conbras por suposta impertinência e inautenticidade de sua documentação. Nesse sentido são principalmente os últimos apontamentos de letras 's' a 'x' retro, além de parte do abordado na letra 'i' retro. 
	11.1. Entende-se que as fragilidades da documentação que a representante apresentou no certame importam objetiva e majoritariamente em desatendimento aos requisitos habilitatórios requeridos e dessa forma foram tratados pela Dataprev, resultando a pertinente reforma da decisão inicial de classificação da Conbras como vencedora.
	12. Em sentido correlato, a manifestante busca refutar questionamentos do representante, justificando e referendando as exigências editalícias ligadas à certificação Tier III Facility prevista no item 2.4.2-e do TR - peça 5, p. 6 (letras 'a' e 'b', e também 't' e 'x' supra) . Ocorre que esse aspecto já se encontra superado no atual momento processual, não tendo sido objeto específico de oitiva das partes.
	13. Os demais pontos da manifestação (letras 'c' a 'r') abordam mais o questionamento que remanesce nos autos, respeitante à exigência de habilitação técnica relacionada à comprovação de que a licitante realizou a instalação ou é capacitada a realizar a manutenção em instalações de sala-cofre certificada conforme a norma ABNT NBR 15.247, prevista no tem 2.4.2-d do TR (peça 5, p. 6) , buscando demonstrar a correlação entre a tecnologia construtiva e a manutenção, que legitimaria tais exigências. Sobre a controversa questão, analisa-se um a um os pontos colocados pela manifestante.
	14. À letra 'c' supra, a manifestante assevera que a certificação de sala-cofre não é realizada apenas pela ABNT, mas por qualquer certificadora acreditada pelo Inmetro para tal, como a UL do Brasil Certificações, que certificou o produto da empresa Truckvan pela norma NBR 15.247 (peça 90) , e apresenta indicativos de que as empresas Merkant TI e Sistenge são fornecedoras de sala-cofre certificadas pela norma NBR 15.247 (peças 91 e 92) . 
	14.1. As informações que a manifestante traz são aspectos da certificação, anteriores e diferentes dos aspectos ora questionados. O fato de existir mais de uma certificadora de salas-cofres que atenda à NBR 15.247 e o fato de haver diversas fabricantes ou fornecedoras de salas-cofres que atendam à referida norma não eliminam o efeito limitador de disposições do PE 047, quando trata da necessidade de que a manutenção das salas-cofres seja feita de forma exclusiva pelo fornecedor ou seu autorizado. 
	14.2. Seguem abaixo transcrições que trazem as últimas revisões textuais nos respectivos dispositivos do PE 047 (grifos não presentes no original) :
	PE 047-07 (7ª revisão, de 15/05/2014, à peça 122) 
	'7.5 Instalação e manutenção de Salas-Cofre. 
	A instalação e manutenção das salas-cofre deve ser feita exclusivamente pela empresa fabricante ou por seu representante autorizado.
	As manutenções preventivas e corretivas são avaliadas anualmente e caso não tenham sido executadas ou executadas por terceira parte que não seja o próprio fabricante ou seu autorizado, a sala-cofre certificada em questão perde o direito de usar a etiqueta de certificação, passando a ser um produto não conforme, para voltar a ter o direito de usar a etiqueta de certificação, o proprietário da sala-cofre deve contratar os serviços de manutenção do fabricante ou seu representante autorizado. A sala-cofre em questão deve sofrer análise do fabricante e da ABNT, para avaliar suas características e funcionalidades e um novo teste de estanqueidade deve ser executado.'
	PE 047-13 (13ª revisão, de 09/09/2020, à peça 124) 
	'7.1.3 Suspensão da Declaração de Conformidade da Sala-Cofre e Cofre para Hardware 
	A sala-cofre ou cofre para hardware perderá o direito ao uso da placa de identificação da Marca de Segurança ABNT quando as atividades de manutenção não forem realizadas ou forem executadas por empresa não certificada junto à ABNT para aquele modelo de solução, conforme a norma ABNT NBR 15247, ou não credenciada junto à ABNT, conforme item 7.5 deste procedimento específico. 
	(...) 
	7.1.3.1 Recuperação do direito ao uso da Marca de Segurança ABNT
	Para as salas-cofre e cofre para hardware que tenham perdido o direito ao uso da Marca de Segurança ABNT, em virtude da realização da manutenção por empresa não certificada ou não credenciada junto à ABNT para aquele modelo de solução, o retorno à condição inicial de certificada junto à ABNT requer que a sala-cofre ou cofre para hardware passem por atividade de reavaliação junto a empresa certificada.
	(...) 
	7.5 Requisitos para empresas credenciadas. 
	Caso o fornecedor certificado queira nomear empresa autorizada para realização da atividade de manutenção de sala-cofre ou cofre para hardware, este deve solicitar o credenciamento desta outorgada junto à ABNT, devendo atender, no mínimo, aos requisitos abaixo:
	a) ter um contrato onde o fornecedor certificado nomeia a 'autorizada' e declara formalmente que além do comprometimento em treinar e fornecer peças originais, o mesmo é corresponsável por qualquer dano ou falha que possa ocorrer nas salas ou cofres para hardware, por qualquer tipo de erro ou falta de manutenção adequada fornecida pela 'autorizada'; 
	b) ter pessoal formalmente treinado pelo fornecedor ou pelo fabricante (outorgante da licença de fabricação) para realização da atividade de manutenção;
	(...) 
	7.5.1 Disposições transitórias 
	A ABNT concede o prazo de 1 (um) ano, a contar da revisão deste PE, para o fornecedor certificado realizar a adequação e credenciamento de todas as empresas autorizadas a realizarem as atividades de manutenção de salas-cofre e cofre para hardware. Neste período, o fornecedor certificado deve assegurar que o serviço executado por seu autorizado está em conformidade com os requisitos especificados neste procedimento.'
	14.3. Em que pese as alterações mais recentes na norma retirarem a menção expressa de que 'a instalação e manutenção das salas-cofre deve ser feita exclusivamente pela empresa fabricante ou por seu representante autorizado' (grifos não presentes no original) , acabou por preservada a mesma restrição da perda do direito de uso da marca/etiqueta ABNT no produto/solução cuja manutenção tenha sido executada por terceiros que não sejam o fabricante/fornecedor certificado junto à ABNT ou seu autorizado credenciado junto à ABNT. 
	14.4. Isso porque, primeiramente, para que uma empresa seja certificada junto à ABNT para determinado modelo de solução, conforme a norma ABNT NBR 15.247, ela necessariamente será um fabricante de sala-cofre, visto que a referida norma tem por objetivo especificar 'os requisitos para salas-cofre e cofres para hardware resistentes a incêndios', e não os requisitos e procedimentos necessários para a sua manutenção. Adicionalmente, para que uma empresa seja credenciada junto à ABNT, ela necessariamente deverá ser autorizada pelo fabricante.
	15. À letra 'd' acima, a empresa alega que os Acórdãos da 2ª Câmara 8.204/2019 e 1.382/2020, contrários à licitação com exigência de certificação exclusiva da NBR 15.247, foram suspensos judicialmente, bem como houve deliberação posterior com entendimento contrário (Acórdão 4077/2020-TCU-Primeira Câmara) , quando se analisou questão similar à tratada nestes autos.
	15.1. Essas alegações são impertinentes, porque, entre outras razões: (1) a tutela de urgência foi deferida, suspendendo os efeitos dos citados acórdãos, para que o requerente tivesse ingresso aos autos; (2) o certame questionado pelo TCU foi revogado pela própria entidade licitante; (3) o certame revogado foi sucedido por novo certame que resultou significativa economia e reforçou o entendimento do TCU no Acórdão 8204/2019-TCU-Segunda Câmara, inclusive com determinação (pelo Acórdão 1382/2020-TCU-Segunda Câmara) para o Ministério da Economia promover estudos visando disseminar a boa prática licitatória resultante; e (4) o citado Acórdão 4077/2020-TCU-Primeira Câmara tratou de caso um pouco distinto, cuja controvérsia focou na exigência de declaração de credenciamento junto ao fabricante como requisito contratual e não habilitatório.
	15.2. O novo certame mencionado no subitem anterior previu a exigência de atestados de capacidade técnica comprovando que o licitante 'executou ou vem executando de forma satisfatória serviços técnicos especializados de manutenção preventiva e corretiva em sala-cofre certificada de acordo com as normas EN 1047-2 e NBR 15.247 e seus subsistemas e procedimento PE-047'. Tal previsão, contudo, traz algumas implicações:
	a) serão aceitos atestados comprovando capacidade técnica de manutenção em qualquer sala-cofre certificada de acordo com as normas EN 1047-2 e NBR 15.247, não necessariamente do fabricante da sala-cofre adquirida pelo FNDE. Com isso, espera-se que aumente a competitividade desse certame e de todos aqueles que utilizarem tal requisito de habilitação técnica menos restritiva;
	b) decorrente disso, considerando as disposições pertinentes do Procedimento PE-047 da ABNT (vide item 14.1 desta instrução) , imagina-se que a sala-cofre do FNDE poderá a vir perder o selo de certificação NBR 15.247, diante do fato de que as 'manutenções preventivas e corretivas são avaliadas anualmente e caso não tenham sido executadas ou executadas por terceira parte que não seja o próprio fabricante ou seu autorizado, a sala-cofre certificada em questão perde o direito de usar a etiqueta de certificação, passando a ser um produto não conforme' (grifos não originais) ; e
	c) não resta, todavia, comprovado logicamente que apenas a fabricante ou empresa por ela autorizada teria condições de realizar manutenções adequadas na sala-cofre construída com essa certificação.
	15.3. Assim, as mudanças tendentes a aperfeiçoar o edital para promover a competitividade apresentam o contraponto do risco, no sentido de que a manutenção pode vir a ser contratada com o fabricante certificado da sala-cofre do FNDE ou seus credenciados, ou com terceiros (que possuam certificação em sala-cofre de fabricante distinto) , correndo, neste último caso, o risco de perder o selo da ABNT.
	15.4. Destaca-se que a diferença maior entre aquele edital aperfeiçoado e os editais em questão, no que concerne às exigências em debate, é que o primeiro permite atestados que comprovem execução pretérita em datacenter com a certificação europeia (EN 1047-2) , e não apenas com a da ABNT (NBR 15.247) , como prevê os da Dataprev. 
	15.5. Em busca do aperfeiçoamento da normalização e sua compatibilização com as boas práticas de mercado, pode-se provocar a manifestação das entidades Inmetro e ABNT, sobre a plausibilidade da manutenção do selo das certificadoras caso as salas-cofres certificadas originalmente segunda a norma ABNT 15.247 sejam mantidas por empresas de manutenção certificadas pela citada norma europeia.
	16. À letra 'e' supra, a manifestante aponta que a instrução que embasou o Acórdão 4077/2020-TCU-Primeira Câmara trouxe mais uma empresa que poderia ser habilitada no certame com a exigência em tela, a Orion, somando-se possivelmente a outras três (Truckvan, Merkant TI, Sistenge) . Similarmente à análise no item 14.1 retro, exceto a Orion (credenciada pela própria Aceco, representante exclusiva da Lampertz/Rittal no Brasil, conforme peça 127, extraído de http://www.justicafederal.jus.br/cjf/transparencia-publica-1/licitacoes/pregao-eletronico/18-2016/documentos/contrarrazoes-orion.pdf, acesso em 01/07/2021) , as demais são empresas montadoras de sala-cofre, fornecedoras (Fonte: https://truckvan.com.br/solucoes/ambientes-seguros-energia/sala-cofre/, https://www.merkantti.com.br/sala-cofre e http://www.sistenge.com/solucoes/produtos/sala-cofre/, acesso em: 23/06/2021) , devendo estar aptas a fazer manutenções ou credenciar mantenedoras de seus equipamentos fornecidos, permanecendo o efeito restritivo da norma transcrita no item 14.1 retro. Nesse sentido, apenas as duas empresas do grupo Aceco TI/Green4T, além da sua credenciada Orion, poderiam executar a manutenção das salas cofres modelo Lampertz-Rittal (solução dos datacenters da Dataprev segundo alínea 'jj' da resposta da ABNT adiante) , ou seja, são as únicas autorizadas pelo fabricante.
	17. A alegação de letra 'f' faz sentido, já que a exigência habilitatória examinada no processo originador do Acórdão 8204/2019-TCU-Segunda Câmara envolvia a apresentação de documento emitido pela ABNT ou pelo fabricante da sala-cofre (peça 101, p. 30, item 14.2.2.1) , mas também envolvia atestados técnicos de serviços realizados em sala-cofre certificada pela NBR 15.247, conforme peça 101, p. 30, item 14.2.2.3, este igualmente exigido no certame em apreço.
	18. As demais alegações (letras 'g' a 'r' supra) são válidas para destacar a necessidade de exigências de qualificação técnica do prestador dos serviços licitados nos datacenters da Dataprev, porém não justificam que, para os certames em questão, na prática, apenas duas empresas coligadas tenham condições de serem habilitadas (além de uma terceira credenciada por elas, a Orion) , por deterem autorização da fabricante das respectivas salas-cofre Lampertz-Rittal modelo B, para sua manutenção com certificação pela norma NBR 15.247, segundo o regramento do PE 047.07.
	19. Assim, a questão da exigência vinculada à normativo restritivo (PE 047.07) , cf. comentado no item 14.1 desta instrução, não foi dirimida e é retomada na análise das manifestações do Inmetro e da ABNT adiante.  
	ITEM 16.1 DO DESPACHO À PEÇA 73: solicitar ao Inmetro e à ABNT, se assim desejarem, que prestem esclarecimentos, em 15 (quinze) dias, sobre os meios de que disporiam as empresas não fabricantes de salas-cofre certificadas ou não autorizadas por essas fabricantes para submeterem suas metodologias e procedimentos de serviços de manutenção à certificação pela ABNT, com base em critérios objetivos de qualidade e desempenho, de forma a garantir as características de estanqueidade e proteção originais da sala
	Contextualização (item 16 do despacho à peça 73) : foi identificada como exigência potencialmente restritiva nos Pregões Eletrônicos 688 e 689/2020 promovidos pela Dataprev, e em outras contratações de mesmo objeto já analisadas por esta Corte, a previsão constante da norma ABNT PE 047.07, de que a certificação de sala-cofre construída com base na ABNT NBR 15.247 somente será mantida caso a manutenção das salas-cofre seja feita exclusivamente pela empresa fabricante ou por seu representante autorizado, o que pode caracterizar a transferência, ao particular não acreditado pelo Inmetro, de atribuição própria da ABNT, de certificar empresas aptas a prestarem manutenção nas referidas estruturas, contribuindo para a reserva de mercado e dificultando o ingresso de novos concorrentes.
	Manifestação do Inmetro: (peças 82-83) 
	a) a 'exigência potencialmente restritiva' dos pregões em tela é de responsabilidade exclusiva do licitante, não há regulamento do Inmetro que obrigue a certificação de salas-cofre, sendo totalmente voluntária e devendo sua razão ser questionada dos elaboradores do edital;
	b) o serviço de certificação de salas-cofre oferecido pela ABNT não é discriminatório, qualquer fabricante pode ter a certificação, condicionada ao atendimento dos requisitos fixados pela ABNT, não tendo o Inmetro participação no processo;
	c) não cabe ao Inmetro certificar produto, serviço, pessoa ou sistema de gestão, não cabendo a inferência de 'transferência de competência a terceiros', a acreditação do Inmetro é um processo voluntário para reconhecimento formal da competência de uma certificadora para realizar atividades de certificação; 
	d) o Inmetro faz a acreditação de organismos de certificação de produtos (OCPs) no escopo 'Unidade de Armazenagem Segura - Salas-Cofre e Cofres para Hardware - Classificação e Método de Ensaio de Resistência ao Fogo', cujas regras são dos próprios OCPs;
	e) diante do caráter voluntário do processo de acreditação e da ausência de regulamentação sobre o assunto, não há impedimento algum para o fato de existirem certificadoras não acreditadas realizando a certificação de salas-cofre, cabendo ao mercado escolher livremente entre certificadoras ou não, considerando a necessidade de cada área de negócio; e 
	f) em muitos casos, a acreditação é reconhecida, mesmo para certificações voluntárias, como adicional de credibilidade que agrega valor ao produto certificado.
	Análise:
	20. Em suma, o Inmetro esclarece que a acreditação que realiza é voluntária e não há impedimento legal para que certificadoras não acreditadas realizem certificação de salas-cofre; que acredita OCPs para certificação também voluntária de salas-cofre pelas regras dos próprios OCPs; que, por não certificar, mas apenas acreditar certificadoras, não se pode cogitar que está transferindo sua competência a terceiros e que a 'exigência potencialmente restritiva' dos certames deve ser questionada ao ente licitador.
	21. Tais esclarecimentos contribuem pouco para esclarecer as atribuições das entidades envolvidas, basicamente informando meramente sobre o caráter facultativo da acreditação e da certificação em tela. 
	22. Verifica-se que a acreditação realizada pelo Inmetro aparenta ser estanque do ponto de vista fiscalizatório, eis que praticamente se limita a verificar a competência técnica dos organismos a serem acreditados, sem acompanhar as certificações realizadas por esses organismos, a exemplo dos OCPs, nem se sabendo sobre o acompanhamento da manutenção das próprias condições exigidas para acreditação.
	23. Vê-se que o Decreto 6.275/2007, ao dispor sobre a estrutura regimental do Inmetro, previu sobre as suas competências: 
	'Art. 1º O Instituto Nacional de Metrologia, Qualidade e Tecnologia (Inmetro) , autarquia federal criada pela Lei 5.966, de 11 de dezembro de 1973, com sede e foro no Distrito Federal, vinculada ao Ministério do Desenvolvimento, Indústria e Comércio Exterior, é o órgão executivo central do Sistema Nacional de Metrologia, Normalização e Qualidade Industrial (Sinmetro) , e tem por competência: (redação dada pelo Decreto 7.938/2013) 
	(...) 
	III - exercer o poder de polícia administrativa na área de metrologia legal, que poderá ser delegado a órgãos ou entidades de direito público; (redação dada pelo Decreto 7.938/2013) 
	IV - exercer poder de polícia administrativa, e expedir regulamentos técnicos nas áreas de avaliação da conformidade de produtos, insumos e serviços, desde que não constituam objeto da competência de outros órgãos ou entidades da Administração Pública Federal, quanto a: (redação dada pelo Decreto 7.938/2013) 
	a) segurança; (incluído pelo Decreto 7.938/2013) 
	b) proteção da vida e da saúde humana, animal e vegetal; (incluído pelo Decreto 7.938/2013) 
	c) proteção do meio ambiente; e (incluído pelo Decreto 7.938/2013) 
	d) prevenção de práticas enganosas de comércio; (incluído pelo Decreto 7.938/2013) 
	V - executar, coordenar e supervisionar as atividades de metrologia legal e de avaliação da conformidade compulsória por ele regulamentadas ou exercidas por delegação; (redação dada pelo Decreto 7.938/2013) 
	VI - atuar como órgão acreditador oficial de organismos de avaliação da conformidade; (redação dada pelo Decreto 7.938/2013) 
	(...) 
	XIII - designar entidades públicas ou privadas para executar atividades técnicas nas áreas de metrologia legal e de avaliação da conformidade, no âmbito de sua competência regulamentadora; (incluído pelo Decreto 7.938/2013) 
	XIV - atuar como órgão oficial de monitoramento da conformidade aos princípios das boas práticas de laboratório; (incluído pelo Decreto 7.938/2013) 
	(...) 
	Art. 8º À Coordenação-Geral de Acreditação compete:
	I - planejar, dirigir, orientar, coordenar e executar as atividades de acreditação;
	II - atuar como órgão acreditador de organismos de avaliação da conformidade e de outros organismos necessários ao desenvolvimento da infraestrutura de serviços tecnológicos no País, em conformidade com as normas, guias e regulamentos internacionalmente reconhecidos;
	III - capacitar profissionais para sua atuação nas atividades de acreditação;
	IV - credenciar avaliadores e especialistas para a execução das atividades técnicas, materiais e acessórias aos serviços de avaliação de organismos de avaliação da conformidade;
	V - coordenar as ações de reconhecimento internacional e regional relacionadas às atividades de acreditação;
	VI - coordenar a interação com os foros relacionados às atividades de sua área de atuação, em âmbitos nacional, regional e internacional, acompanhando e avaliando as tendências mundiais;
	VII - participar de foros internacionais e regionais relacionados às atividades de acreditação; e
	VIII - identificar oportunidades e captar recursos junto às instituições de fomento, para financiamento de programas de acreditação.
	IX - planejar e executar as atividades de acreditação de laboratórios de calibração e de ensaios, de provedores de ensaios de proficiência, de organismos de avaliação da conformidade e de outros necessários ao desenvolvimento da infraestrutura de serviços tecnológicos no País. (incluído pelo Decreto 7.938/2013) 
	(...) 
	Art. 13.  À Diretoria de Avaliação da Conformidade compete: (redação dada pelo Decreto 7.938/2013) 
	I - planejar, dirigir, orientar, coordenar e executar as atividades de avaliação da conformidade;
	II - articular-se com os diferentes segmentos da sociedade, objetivando identificar e priorizar as demandas por programas de avaliação da conformidade;
	III - efetuar estudos de viabilidade, desenvolvimento, implantação, acompanhamento e avaliação dos diferentes programas de avaliação da conformidade, no âmbito do Sinmetro;
	III - coordenar a atividade de avaliação da conformidade, voluntária ou compulsória, de produtos, serviços, processos e pessoas, e efetuar estudos de viabilidade, desenvolvimento, implantação, acompanhamento e avaliação dos diferentes programas de avaliação da conformidade, no âmbito do Sinmetro; (redação dada pelo Decreto 7.938/2013) 
	IV - realizar ações para acompanhar, fiscalizar e verificar, no mercado, a conformidade de produtos, de processos e de serviços às normas e regulamentos técnicos pertinentes;
	V - orientar e educar os diferentes segmentos da sociedade nas questões ligadas à avaliação da conformidade, qualidade e relações de consumo;
	VI - incentivar o desenvolvimento da normalização nacional;
	VII - elaborar regulamentos técnicos na área da qualidade;
	VII - executar a política nacional e elaborar regulamentos técnicos, na área da qualidade; (redação dada pelo Decreto 7.938/2013) 
	VIII - coordenar ações de reconhecimento internacional dos programas de avaliação da conformidade; e
	IX - coordenar as atividades de registro dos produtos, serviços e processos submetidos a regulamentos e programas de avaliação da conformidade de sua competência.
	X - estimular a utilização das técnicas de gestão da qualidade nas empresas brasileiras; e          (incluído pelo Decreto 7.938/2013) 
	XI - fortalecer a participação do País nas atividades internacionais e no intercâmbio com entidades e organismos estrangeiros e internacionais, no âmbito da avaliação da conformidade. (incluído pelo Decreto 7.938/2013) '
	24. Numa primeira leitura, as competências previstas originalmente nos incisos IV, VI, XIII e XIV (e complementarmente nos arts. 8º e 13) , acima transcritos, do Decreto 6.275/2007 conduzem ao entendimento de que caberia ao Inmetro a fiscalização permanente sobre as entidades por ele acreditadas para certificação de produtos e serviços, não somente quanto à manutenção das suas condições de acreditação, mas também quanto aos limites de suas atuações como certificadoras, que devem estar em consonância com a política nacional de metrologia, normalização industrial e certificação de qualidade de produtos industriais, conforme disposto na Lei 5.966/1973. Contudo, tal atribuição não está explicita em nenhuma norma, assim como quanto ao dever de se apurar eventuais desconformidades cometidas pelos organismos acreditados. Nesse sentido, propõe-se oitiva da autarquia para esclarecimentos a respeito.
	25. Considerando ainda que compete ao Conselho Nacional de Metrologia, Normalização e Qualidade Industrial (Conmetro - órgão colegiado criado pela Lei 5.966, de 11 de dezembro de 1973) expedir atos normativos e regulamentos técnicos, nos campos da metrologia e da avaliação da conformidade de produtos, processos e serviços (art. 2º da Lei 9.933, de 20/12/1999) , propõe-se fazer sua oitiva acerca desse tema.
	ITEM 16.1 DO DESPACHO À PEÇA 73 (oitiva) : solicitar ao Inmetro e à ABNT, se assim desejarem, que prestem esclarecimentos, em 15 (quinze) dias, sobre os meios de que disporiam as empresas não fabricantes de salas-cofre certificadas ou não autorizadas por essas fabricantes para submeterem suas metodologias e procedimentos de serviços de manutenção à certificação pela ABNT, com base em critérios objetivos de qualidade e desempenho, de forma a garantir as características de estanqueidade e proteção originais da sala
	Contextualização: (item 16 do despacho à peça 73) foi identificada como exigência potencialmente restritiva nos Pregões Eletrônicos 688 e 689/2020 promovidos pela Dataprev, e em outras contratações de mesmo objeto já analisadas por esta Corte, a previsão constante da norma ABNT PE 047.07, de que a certificação de sala-cofre construída com base na ABNT NBR 15.247 somente será mantida caso a manutenção das salas-cofre seja feita exclusivamente pela empresa fabricante ou por seu representante autorizado, o que pode caracterizar a transferência, ao particular não acreditado pelo Inmetro, de atribuição própria da ABNT, de certificar empresas aptas a prestarem manutenção nas referidas estruturas, contribuindo para a reserva de mercado e dificultando o ingresso de novos concorrentes.
	Manifestação da ABNT: (peça 114 e anexos às peças 115-117) 
	a) a atividade de normalização técnica que desempenha visa padronizar a qualidade e aumentar o grau de confiança dos produtos e serviços, proporcionando meios mais eficientes de troca de informações entre os fabricantes e clientes, melhorando a confiabilidade das relações comerciais e de serviços; (peça 114, pp. 1-2) 
	b) começou a atuar também da área de certificação a partir de 1950, alcançando respeito de empresas nacionais e estrangeiras certificadas, contando atualmente com mais de 550 programas de certificação em inúmeros segmentos, fundamentados em princípios técnicos internacionalmente aceitos, sendo o Organismo de Certificação de Produtos (OCP) com maior escopo de acreditação junto ao Inmetro e possuindo atuação marcante nas Américas, Europa e Ásia, com realização de auditorias em mais de 30 países; (peça 114, pp. 2-3) 
	c) a sociedade identifica na Marca de Conformidade ABNT a garantia de que está adquirindo produtos e/ou serviços conformes com os mais rigorosos critérios de qualidade, ao fim trazendo várias vantagens qualitativas e competitivas para o produto/serviço, o negócio e o mercado; (peça 114, p. 3) 
	d) o reconhecimento da competência da ABNT ao atendimento pleno às normas de referência se dá pela acreditação do Inmetro (Sistema Brasileiro de Avaliação da Conformidade) ; (peça 114, p. 3) 
	e) a Coordenação-Geral de Acreditação do Inmetro (CGCRE) é responsável por acreditar Organismos de Avaliação de Conformidade, planejando e executando as atividades de acreditação dos OCPs e coordenando, no âmbito do Sistema Nacional de Metrologia, Normalização e Qualidade Industrial (Sinmetro) , as atividades de certificação compulsória e voluntária de produtos, base para inovação tecnológica no país; (peça 114, p. 3) 
	f) a acreditação reconhece formalmente a competência do OCP quanto ao atendimento dos requisitos previamente definidos e à confirmação de que existe grau adequado de confiança naquela atividade, reconhecimento obtido somente depois de cumpridas essas três etapas exigidas: (i) análise da viabilidade da acreditação por documentação pertinente; (ii) avaliação inicial do escritório do OCP pela CGCRE, verificando a adequação às normas ABNT NBR ISO/IEC 17065 e 17067; e (iii) avaliação pela CGCRE da atividade de auditoria in loco, verificando o desempenho e a competência da equipe de auditoria; (peça 114, p. 4) 
	g) a acreditação é mantida mediante avaliações de supervisão anuais no escritório do OCP e auditorias testemunhadas pela equipe da CGCRE ao longo de cada ano, em que se verificam aspectos gerais, documentais, qualitativos e processuais do OCP acreditado; (peça 114, p. 4) 
	h) em suma, a acreditação pela CGCRE/Inmetro oferece às partes interessadas vantagens como: aumento da credibilidade e competência técnica; diferenciação competitiva, possibilidade de reconhecimento e aceitação dos certificados de conformidade e relatórios de ensaios por clientes de outros países; aumento da confiança dos clientes nos materiais de referência; e avaliação contínua do OCP por equipe independente e especializada nos produtos acreditados; (peça 114, p. 4) 
	i) o surgimento da informática e a crescente necessidade de proteção dos discos rígidos que armazenavam dados essenciais levaram aos primeiros cofres protetores, surgindo em paralelo a necessidade de normas para padronização das soluções, sendo publicada a NBR 15.247 em dezembro/2004, cujo estudo baseou-se na norma EN 1047-2 então vigente; (peça 114, p. 4) 
	j) ressalta-se que toda norma produzida pela ABNT no país advém de comissões de estudos (CE) formadas por representantes da indústria, dos consumidores e parte neutra, com máxima imparcialidade; no caso da NBR 15.247, a CE contou com profissionais e entidades oficiais especializados, coordenados pelo professor engenheiro Antônio Fernando Berto, responsável pelo laboratório de segurança ao fogo e a explosões do Instituto de Pesquisas Tecnológicas (IPT) ; (peça 114, pp. 4-5) 
	k) a solução sala-cofre consiste em infraestrutura que mantém um ambiente interno em determinadas condições mínimas de segurança para proteção dos componentes e das informações e provendo disponibilidade computacional 7x24, mesmo quando sujeita a condições adversas, como ameaças físicas pelo fogo e seus derivados, pela água (inundações, vazamentos e alagamentos advindos do combate ao incêndio) e por acessos indevidos (arrombamento, furtos, sabotagem, tempestades eletromagnéticas) , tendo a norma NBR ISO/IEC 27002 definido diversos riscos e ameaças pertinentes; (peça 114, p. 5) 
	l) em 2005, a ABNT criou procedimento específico para certificação da solução sala-cofre, o PE-047 (citado no Ofício 15406/2021-TCU-Seproc) , baseado nas referências normativas em vigor naquele ano, tendo sofrido revisões e melhorias que acompanharam a evolução normativa e tecnológica, mas mantendo a sua essência: a avaliação, por auditoria no fabricante e validação do ensaio de Tipo (Protótipo) com ensaio destrutivo da amostra, conforme a norma ABNT NBR 15.247, PE-047 e consonante com a norma ABNT NBR ISO 17067; (peça 114, p. 5) 
	m) tal esquema de certificação, aderente aos critérios para avaliação de produto, foi aprovado pelo Inmetro em maio/2007, tornando a ABNT o primeiro OCP acreditado para o produto sala-cofre; em 2008, o OCP Tuv Rheiland também desenvolveu seu esquema de certificação de sala-cofre, com diversas similaridades ao PE-047, sendo o segundo organismo acreditado pelo Inmetro em sala-cofre; (peça 114, p. 5) 
	n) a complexidade de certificação de sala-cofre deve-se inclusive ao porte de sua estrutura, aos materiais utilizados, aos altos investimentos, à importância dos dados sob proteção e ao know-how para instalação e manutenção desse produto, o que torna necessário que os critérios para garantir o funcionamento correto e seguro, após a instalação e ao longo da vida útil da sala-cofre, sejam proporcionalmente tão rigorosos quanto sua complexidade; (peça 114, p. 6) 
	o) ao longo dos 15 anos de evolução, o esquema passou a contar com novos requisitos, deixando-o mais consistente e robusto, elevando a qualidade da solução sala-cofre, sendo o PE-047 atualmente regido por 12 normas técnicas (listadas à peça 114, p. 6) ;
	p) os pontos mais importantes do PE-047, fixando as diretrizes da certificação, são: (i) estabelecer sistemática para concessão e manutenção da marca de segurança ABNT para salas-cofres e cofres para hardware, (ii) definir um laboratório de referência, isento e independente do fabricante, (iii) definir protótipo e modelo-base testado e aprovado, (iv e v) seguir rigorosamente a NBR 15.247 e os testes contidos nas normas de referência voltados às premissas de redução dos riscos de ameaças físicas dos grupos I, II e III, (vi) avaliar o processo de qualidade ISO 9001, (vii) verificar/garantir a rastreabilidade dos materiais utilizados na fabricação, (viii) auditar a fabricação de salas-cofres, (ix) auditar instalações/projetos e (x) auditar e acompanhar manutenções preventivas e corretivas para garantir a funcionalidade, originalidade, disponibilidade e operação das salas-cofres; (peça 114, p. 6-7) 
	q) a certificação conforme ABNT 15.247 é voluntária, pois a compulsória é aplicada em geral em bens de consumo amplamente utilizados pela sociedade. O caráter restritivo e complexo do produto sala-cofre dificulta criar programa de certificação compulsória, mas torna essa certificação voluntária com similar relevância, dado o elevado valor operacional envolvido, a natureza dos dados protegidos, as consequências desastrosas de eventual mau funcionamento da solução e a necessidade de pleno atendimento dos requisitos de segurança ao longo de sua vida útil; (peça 114, p. 7) 
	r) assim, a proteção e o resguardo dos dados do proprietário da sala-cofre e a garantia de que os equipamentos e informações estão protegidos e que a solução seja capaz de prover a disponibilidade esperada pela sua infraestrutura somente podem ser integralmente assegurados pela ABNT se ela própria acompanhar a implantação do produto e suas manutenções preventivas e corretivas, mediante inspeções periódicas durante sua vida útil; (peça 114, p. 7) 
	s) a preservação das características construtivas e padrões tecnológicos, que permitiram a sala-cofre obter a certificação ABNT NBR 15.247, somente é possível quando a empresa que prestar os serviços de manutenção da sala-cofre for o próprio fornecedor certificado pela ABNT ou empresa autorizada por ele com a anuência da ABNT; (peça 114, p. 7) 
	t) o esquema de certificação das salas-cofres goza de especificidade técnica: a solução compreende, além da célula, vários subsistemas e instalações que atuam de forma harmônica e integrada, não devendo serem considerados de forma isolada, sob pena de perda da funcionalidade da sala-cofre; de forma ilustrativa, todos os cabos proveniente de energia, conectividade, tubulações de climatização devem ter tratamento e blindagem adequadas, os periféricos tipo câmeras CFTV e controle de acesso, entre outros, devem ser adequadamente fixados nas paredes das células, sem perfurá-las, esses cuidados são necessários para garantir a estanqueidade da solução; (peça 114, pp. 7-8) 
	u) em razão dessa especificidade, o PE-047 estabelece que a solução sala-cofre receba manutenções preventivas e corretivas executadas pelo fabricante ou por empresa autorizada por ele, que tenha passado pelo processo de validação pela ABNT, de modo a garantir a funcionalidade e originalidade do produto, únicos conhecedores do índice base de estanqueidade da sala-cofre e, portanto, únicos que podem garantir que a solução se manterá estanque durante sua vida útil; (peça 114, p. 8) 
	v) o importante teste de estanqueidade é realizado antes dos diversos testes feitos em laboratório para verificar o nível base de estanqueidade da sala-cofre, que, uma vez aprovada, ou seja, que o protótipo esteja em conformidade integral com a NBR 15.247, o referido nível base torna-se o nível mínimo de estanqueidade aceito para aquela sala-cofre; (peça 114, p. 8) 
	w) o procedimento PE-047 fixa que, no mínimo, uma vez por ano ou após qualquer intervenção realizada na célula, porta, entrada de cabos ou de tubulação de climatização, seja realizado o teste de estanqueidade e comparado com o nível mínimo de estanqueidade antes identificado, garantindo a funcionalidade da sala-cofre; (peça 114, p. 8) 
	x) um datacenter com solução sala-cofre pode ser comparado com uma aeronave: as duas soluções não podem falhar, não é permitido ter interrupção de energia, é necessário que o ambiente se mantenha sempre estanque, que exista sistema de geração de energia, sistemas de UPS, sistemas de detecção e combate a incêndio e computadores; a título comparativo, afirma que as manutenções das aeronaves da Boeing são feitas pelo próprio fabricante ou autorizado em qualquer de seus subsistemas ou célula e questiona quem poderia garantir a funcionalidade da aeronave além de seu fabricante, se a Embraer realizaria a manutenção da célula ou turbina da Boeing, se seria segura a manutenção da aeronave Boeing por técnicos que desconhecessem as tecnologias utilizadas e/ou que não utilizassem peças originais. E se valeria correr o risco de desastre aéreo para economizar nas manutenções; (peça 114, p. 8) 
	y) esse é o grande diferencial da solução sala-cofre e essa certificação não deve ser confundida com uma certificação de produto tradicional, pois não tem as mesmas características e premissas básicas de segurança; (peça 114, p. 8) 
	z) no ofício enviado à ABNT existem interpretações equivocadas, principalmente quanto ao entendimento de que a certificação consideraria somente as exigências da norma NBR 15.247 e que, portanto, não haveria foco na manutenção das salas-cofre; (peça 114, p. 9) 
	aa) também é equivocado o entendimento de que o PE-047 excluiria ou restringiria as empresas especializadas em manutenções de salas-cofre, ao contrário, o esquema de certificação almeja que somente as empresas especializadas com competência comprovada prestem o serviço extremamente técnico, complexo e de risco, buscando isonomia balizada entre empresas com alta proficiência; (peça 114, p. 9) 
	bb) o princípio da isonomia pressupõe as diferenças contextuais e preza pela aplicação igualitária das normas, desde que preenchidas as condições técnicas necessárias, sendo a igualdade material assegurada pela condição de atingimento das oportunidades igualmente oferecidas às partes interessadas, considerando suas condições diferenciadas; (peça 114, p. 9) 
	cc) o esquema de certificação traduzido pelo PE-047 está disponível para qualquer empresa postulante e objetiva resguardar a segurança no atendimento dos critérios estabelecidos, sem margem para falhas, devendo a isonomia em tela estar em alto patamar de competência, sendo assim, a ABNT só pode considerar aptas as empresas certificadas por ela própria ou aquelas empresas autorizadas pelas empresas certificadas, mediante a validação da própria ABNT; (peça 114, p. 9) 
	dd) outra interpretação equivocada é a de que o fabricante possuiria ampla liberdade para definir quais empresas teriam certificação NBR de manutenção de sala-cofre, pois não há tal liberdade nem repasse de atribuição da ABNT para as empresas certificadas por ela, já que o PE-047 (que já está em sua 13ª revisão) deixa claro que qualquer autorização pela empresa certificada a uma terceira empresa deve passar por processo de análise e credenciamento junto à ABNT, devendo atender a uma série de requisitos, além do que a terceirização foi regulamentada em 2017, não havendo qualquer desabono para tal atividade, desde que o controle e gestão das informações sejam de responsabilidade da empresa certificada, o que é avaliado no processo de auditoria da ABNT; (peça 114, p. 9) 
	ee) outro fator que demonstra o elevado grau de criticidade do esquema de certificação baseado no PE-047 é a obrigatoriedade de realização de auditorias feitas por auditor da ABNT anualmente em 100% das salas certificadas, conforme antes exposto. Se a manutenção não for realizada por empresa certificada (fabricante) ou uma autorizada por ela, o produto perderá o direito de usar a placa de certificação; (peça 114, p. 10) 
	ff) ressalta-se que as manutenções são executadas mensalmente pelo fornecedor e/ou por suas autorizadas, razão pela qual é inviável realizar auditorias mensais ou diárias para verificar a funcionalidade e originalidade da solução, sendo o próprio fabricante quem responde por falhas na sala-cofre, extensivamente aos terceiros envolvidos; (peça 114, p. 10) 
	gg) a exigência de manutenções periódicas nas salas-cofre pelo fabricante ou sua autorizada existe desde a concepção do esquema de certificação e é um dos alicerces do programa de avaliação do produto, exigência exposta nas placas de cada sala-cofre certificada, fator garantidor da rastreabilidade e segurança das informações e da garantia de manutenção das condições originais do da sala-cofre ao longo de sua vida útil; (peça 114, p. 10) 
	hh) o PE-047 trata do principal ensaio de verificação, o teste de estanqueidade, na presença de auditor da ABNT, realizado no mínimo uma vez ao ano ou quando houver intervenção na sala. A norma que descreve o procedimento e metodologia de cálculo do teste é a ASTM E 779, sendo tal processo auditado pela ABNT e validado pela manutenção da certificação, com a Declaração de Conformidade; (peça 114, p. 10) 
	ii) é condição indispensável o envolvimento e comprometimento do fabricante com o atendimento dos requisitos do PE-047 para a garantia da perfeita funcionalidade da solução de sala-cofre ao longo da vida útil, destacando-se que o esquema de certificação foi avaliado em diversas auditorias do Inmetro sem que se constatasse irregularidades que comprometessem a integridade do programa de avaliação de conformidade; (peça 114, p. 10) 
	jj) no presente caso, a proteção da solução e resguardo do proprietário da sala-cofre modelo Lampertz/Rittal Classe S60 D-Tipo B, concebida por empresa certificada pela ABNT, somente podem ser integralmente assegurados pela ABNT se ela acompanhar o produto nas suas manutenções e acompanhamentos periódicos ao longo de sua vida útil, entendendo-se que será observada a reposição dos componentes originais da sala-cofre e mantendo-se a integralidade da solução; (peça 114, p. 11) 
	kk) a certificação da ABNT destaca e diferencia a empresa, seus produtos e serviços, além de agregar valor à marca e facilitar a introdução e novos produtos no mercado, aumentando o nível de conformidade, qualidade e segurança e o grau de confiança nos produtos e serviços, reduzindo perdas e melhorando a gestão do processo produtivo; (peça 114, p. 11) 
	ll) ressalta-se que, ao longo de 15 anos do esquema de certificação de sala-cofre, a ABNT não registrou reclamação de proprietários de sala-cofre quanto a sua instalação e/ou manutenção nem quanto ao desempenho das salas-cofres certificadas; (peça 114, p. 11) 
	mm) por fim, o processo de certificação da ABNT está disponível a toda e qualquer empresa que tiver interesse e capacidade técnica para certificar a solução sala-cofre, para tanto devendo atender requisitos técnicos referenciais (PE-047) e dispor de instalações, recursos humanos qualificados, equipamentos e procedimentos documentados que evidenciem o controle das atividades a serem certificadas; (peça 114, p. 11) 
	nn) esse processo de certificação garante não apenas a qualidade como o desempenho da solução frente aos diversos riscos provenientes de um sinistro, não excluindo empresas que realmente queiram se certificar, porém impedindo que empresas sem as condições técnicas necessárias se autodeclarem aptas, expondo empresas e órgãos públicos a riscos de proporções inestimáveis; (peça 114, p. 11) e
	oo) anexa certificado de acreditação da ABNT emitido pelo Inmetro (peça 115) , escopo da acreditação (peça 116) e relação de certificações voluntárias (peça 117) .
	Análise:
	26. Praticamente, toda a longa manifestação da entidade certificadora ABNT gira em torno da grande relevância dos sistemas de acreditação das certificadoras e de certificação dos produtos e serviços das empresas para o aumento da qualidade, credibilidade e desenvolvimento do mercado nacional, além de destacar o papel e o reconhecimento da ABNT no contexto desses sistemas (principalmente letras 'a' a 'h' supra) . Tal relevância mostra-se indubitável, devendo-se buscar pontuar os esclarecimentos mais específicos.
	27. Grande parte da manifestação da ABNT também é dedicada a destacar a necessidade e mesmo imprescindibilidade da manutenção da certificação das salas-cofres para maximizar seu grau de segurança, qualidade e efetividade, o que se mostra razoável e lógico quando o foco é a tecnicidade dos normativos e a criticidade das salas-cofres (letras 'i' a 'r', 't', 'v', 'w', 'y', 'hh', 'jj', 'kk' e 'll' supra) . 
	28. O mesmo não ocorre quando a explanação da ABNT destaca a imprescindibilidade de que os serviços de manutenção sejam realizados por empresa fornecedora certificada ou sua autorizada (letras 's', 'u', 'x', 'ee', 'ff', 'gg' e 'ii' retro) , posto que a capacidade técnica de a empresa executar os serviços em conformidade com as normas de qualidade aplicáveis deve depender apenas da certificação da ABNT, sendo independente de autorização do fornecedor do produto, sob pena de macular o regime concorrencial das contratações.
	28.1. As alegações citadas são postas de forma genérica e até desassociada ao que se pretende demonstrar, a exemplo da de letra 'x', cujo comparativo alude a bem (aeronave) muito distinto de sala-cofre, em princípio composta de subsistemas (que podem até ser fabricados por outras empresas, como ar-condicionado) , cuja instalação e manutenção pode ser realizada por empresas especializadas certificadas, aumentando a concorrência na área sem perda da qualidade dos serviços. É de se indagar por que a empresa de manutenção precisaria ser treinada e autorizada pelo fabricante, não se aceitando empresas independentes da autorização e do treinamento do fabricante, haveria subsistemas proprietários e/ou com sigilo na sua forma de funcionamento, a impedir manutenção por empresa desvinculada do fabricante? Tal questão pode ser levada à ABNT.
	28.2. Outro exemplo de alegação genérica e imprópria é a de letra 'ff', que busca vincular a responsabilidade civil do fabricante por falhas em sala-cofre como legitimador da previsão ora questionada (certificação condicionada à manutenção do produto por empresa credenciada pelo fabricante) , sendo que tal responsabilidade independe de tal condição, sendo seus contornos definidos pelo Código Civil e pelo Código de Defesa do Consumidor.    
	28.3. Ora, se o item 5.4.3-e do PE 047-13 prevê que o fabricante tenha instrução de trabalho para dar manutenção (peça 124, p. 8) e o item 6.1.2-d do mesmo PE prevê que a manutenção da certificação do produto condiciona-se à verificação, por auditorias técnicas, de que a manutenção esteja sendo realizada conforme especificação e programa o fabricante (peça 124, p. 12) , bastaria o conhecimento sobre programa do fabricante para qualquer empresa especializada e certificada pela ABNT, ou outra certificadora, seguir as instruções do fabricante e prestar o serviço de manutenção devido.
	28.4. Vislumbra-se, como uma possível solução futura para o problema, que os órgãos e entidades, nos editais para contratação de instalação de sala-cofre, exijam a instrução de trabalho do fabricante e até treinamento para quem for fazer a manutenção. Essa hipótese deve ser retomada na próxima instrução, com eventuais subsídios que advierem das respostas às oitivas adiante propostas. 
	29. O aspecto central da solicitação de manifestação dirigida à ABNT não foi respondido, ou seja, quais seriam os meios disponíveis às empresas que não fabricam/fornecem salas-cofre certificadas - e não autorizadas pelas fabricantes - para terem seus serviços de manutenção certificados pela ABNT. Sobre o assunto, as alegações genéricas de letras 'bb', 'cc' e 'dd', 'mm' e 'nn' supra tentaram mostrar que haveria ampla liberdade, no entanto, as alegações mais taxativas nas letras citadas no item 24 anterior evidenciam que a liberdade que as empresas de serviços de manutenção têm de buscarem a certificação está, ao fim, condicionada à autorização dos respectivos fabricantes, em vista do disposto no PE 047 (transcrito no item 14.1 acima) .
	29.1. Vê-se, assim, que a ABNT não está levando em conta o risco de monopólio ou oligopólio que seu PE está gerando no serviço de manutenção das salas-cofres.
	30. De forma correlata e final observa-se que os questionamentos postos pela ABNT às análises anteriores desta Corte (letras 'z', 'aa' e 'dd' retro) são frágeis por falta de assertividade e documentação probante de que a norma NBR 15.247 não tenha foco na instalação de sala-cofre e, particularmente, de que o PE 047 não seja restritivo à certificação de qualquer empresa qualificada e de que os fabricantes não tenham papel decisório na definição das empresas de manutenção da sua marca.
	31. Com efeito, como já dito, uma vez que a fabricante tenha e disponibilize a instrução de trabalho sobre manutenção na sala-cofre que produz, qualquer empresa certificada pela ABNT ou quaisquer outras empresas certificadoras que sigam essas instruções, estaria (m) apta (s) a prestar os serviços de manutenção. Não restou comprovado que, por exemplo, uma empresa que é autorizada pelo fabricante certificado para dar manutenção não possa dar manutenção em salas-cofres certificadas de outras marcas. Com isso, não restou comprovado também que a ABNT não esteja repassando indiretamente parte do seu trabalho de certificação para os fabricantes (que autorizam empresas a serem credenciadas, verificam e garantem a qualidade da manutenção prestada) .
	32. Considerando, então, os indícios de que o PE 047 esteja restringindo indevidamente o mercado de serviços de manutenção em salas-cofres certificadas pela ABNT, contrariamente aos princípios licitatórios da competitividade, da impessoalidade e da obtenção da melhor proposta, e ao princípio do livre mercado (art. 170, parágrafo único, da Constituição) ; considerando que constitui infração da ordem econômica os atos que possam prejudicar a livre concorrência (art. 36, caput e inciso I, da Lei 12.529, de 30/11/2011) ; e tendo em vista a competência do Conselho Administrativo de Defesa Econômica (Cade) de decidir sobre a existência de infração à ordem econômica e aplicar as penalidades previstas em lei (art. 9º da Lei 12.529/2011) , propõe-se que, na instrução de mérito seja comunicado ao Cade essa questão, para as providências julgadas necessárias.
	Análise conclusiva:
	33. A manifestação da Dataprev, analisada nos itens 7 a 9 acima, mostram-se razoáveis do ponto de vista do objetivo de contratação com garantia de máxima qualidade, buscando manter a certificação pertinente dos datacenters atendidos. O problema que persiste não é o intento da contratante de manter a certificação, mas sim a previsão normativa de reservar ao fabricante a exclusividade na indicação das empresas credenciadas aos serviços de manutenção de seus produtos certificados. Nesse sentido, as manifestações da estatal e da empresa vencedora do certame não trazem elementos explicativos e justificadores dessa questão normativa, que não se encontra dentro de suas alçadas.
	34. A par dos esclarecimentos da Dataprev, outros fatores indicam a validade do certame e a viabilidade da contratação decorrente, como a economia alcançada (conforme análise na instrução anterior, à peça 70, p. 11) e a recente desistência pelo representante dos processos judiciais em que alegava direcionamento dos certames à Green4T e à Aceco TI (peças 125-126) , embora a Green4T tenha questionado a motivação de tal desistência (peça 123) .
	35. Sobre a economia alcançada pelo certame, há o inusitado fato de que os contratos antigos, desfavoráveis, foram prorrogados por seis meses duas vezes consecutivas, tendo agora a previsão de encerramento em 12/10/2021 (peças 120-121) , o que tem implicado, a princípio, em perda de oportunidade de iniciar os novos contratos, mais vantajosos. Nesse sentido, deve-se comunicar à Dataprev sobre o andamento e o deslinde preliminar do presente processo. 
	36. Os pronunciamentos do Inmetro e da ABNT (analisados respectivamente nos itens 20-24 e 25-30 acima) pouco contribuíram para a compreensão e saneamento do problema, remanescendo questões relacionadas ao caráter restritivo do item 7.5 do PE 047, vinculado à norma ABNT 15.247, que deverá ser objeto, na instrução de mérito, de comunicação ao Cade, para as providências julgadas necessárias.
	37. Remanescem questões relacionadas ao papel certificador e fiscalizatório da ABNT sobre as empresas credenciadas à manutenção de sala-cofre certificada, ao papel acreditador e fiscalizatório do Inmetro sobre os organismos acreditados para certificação de sala-cofre, às competências normativas do Conmetro em relação a esse tema e, principalmente, ao caráter restritivo do PE 047-13 da ABNT (itens 15.5, 22-24 e 27.3-30 retro) .    
	38. Será proposta, portanto, a realização de oitiva do Inmetro e do Conmetro e de diligência ao Inmetro sobre essas questões, com a oitiva facultativa à ABNT, na forma consignada no tópico final desta instrução.
	(...) 
	I. PROPOSTA DE ENCAMINHAMENTO
	39. Em virtude do exposto, propõe-se:
	39.1. realizar a oitiva do Instituto Nacional de Metrologia, Qualidade e Tecnologia (Inmetro) , com amparo no art. 250, inciso V, do Regimento Interno/TCU, para que, no prazo de quinze dias, se pronuncie quanto aos seguintes pontos:
	a) omissão normativa e executória quanto ao dever de fiscalizar a atuação dos organismos acreditados e de apurar eventuais desconformidades, a exemplo da criação de reserva de mercado pelo PE 047 da ABNT, tendo em vista que restringe a execução dos serviços de manutenção de salas-cofre a apenas fabricantes ou empresas por eles credenciadas, contrariamente aos princípios licitatórios da competitividade, da impessoalidade e da obtenção da melhor proposta, e ao princípio do livre mercado (art. 170, parágrafo único, da Constituição e art. 36, inciso I, da Lei 12.529/2011) , considerando que: (i) o Conselho Nacional de Metrologia, Normalização e Qualidade Industrial (Conmetro) autoriza esse Instituto a credenciar entidades (art. 5º da Lei 5.966/1973) e a elaborar e expedir regulamentos técnicos (art. 3º, incisos I e II, da Lei 9.933/1999) e (ii) esse Instituto é responsável por acreditar entidades para executar atividade de sua competência e a ele caberia a fiscalização dessa atividade;
	b) demais informações que julgar necessárias; e
	c) designação formal de interlocutor que conheça da matéria para dirimir eventuais dúvidas, informando nome, função/cargo, e-mail e telefone de contato;
	39.2. realizar a oitiva do Conselho Nacional de Metrologia, Normalização e Qualidade Industrial (Conmetro) , com amparo no art. 250, inciso V, do Regimento Interno/TCU, para que, no prazo de quinze dias, se pronuncie quanto aos seguintes pontos:
	a) omissão normativa quanto ao dever de se fiscalizar a atuação dos organismos acreditados e de se apurar eventuais desconformidades, a exemplo da criação de reserva de mercado pelo PE 047 da ABNT tendo em vista que restringe a execução dos serviços de manutenção de salas-cofre a apenas fabricantes ou empresas por eles credenciadas, contrariamente aos princípios licitatórios da competitividade, da impessoalidade e da obtenção da melhor proposta, e ao princípio do livre mercado (art. 170, parágrafo único, da Constituição e art. 36, inciso I, da Lei 12.529/2011) , considerando que: (i) esse Conselho, como órgão normativo do Sistema Nacional de Metrologia, Normalização e Qualidade Industrial (art. 2ºda Lei 5.966/1973) , tem a competência para expedir atos normativos e regulamentos técnicos em relação à avaliação da conformidade de produtos, processos e serviços (art. 2º da Lei 9.933/1999) ; (ii) esse Conselho autoriza o Inmetro a credenciar entidades (art. 5º da Lei 5.966/1973) e a elaborar e expedir regulamentos técnicos (art. 3º, incisos I e II, da Lei 9.933/1999) e (ii) o Inmetro é responsável por acreditar entidades para executar atividade de sua competência e a ele caberia a fiscalização dessa atividade;
	b) demais informações que julgar necessárias; e
	c) designação formal de interlocutor que conheça da matéria para dirimir eventuais dúvidas, informando nome, função/cargo, e-mail e telefone de contato;
	39.3. considerando a possibilidade de construção participativa das deliberações deste Tribunal, nos termos do art. 14 da Resolução-TCU 315/2020, bem como o previsto nas Normas de Auditoria (NAT) aprovadas pela Portaria-TCU 280/2010, referente aos comentários dos gestores (no que se aplica a representações e denúncias) :
	a) solicitar ao Conselho Nacional de Metrologia, Normalização e Qualidade Industrial (Conmetro) e ao Instituto Nacional de Metrologia, Qualidade e Tecnologia (Inmetro) , caso queiram, no prazo de quinze dias:
	a.1) a apresentação de possíveis ações corretivas que poderão ser tomadas por essas instituições para prevenir ou corrigir os indícios de irregularidades detectados ou remover seus efeitos;
	a.2) na hipótese de serem consideradas insuficientes, pelo TCU, as alternativas apresentadas por essas instituições, a manifestação quanto aos possíveis impactos de recomendação do TCU ao Conmetro para que regulamente o dever de se fiscalizar, no âmbito do Sistema Nacional de Metrologia, Normalização e Qualidade Industrial, a atuação dos organismos acreditados pelo Inmetro e de se apurar eventuais desconformidades por eles cometidos;
	b) alertar o Conmetro e o Inmetro, com relação à construção participativa de deliberações, de que:
	b.1) a sua manifestação quanto às alternativas para corrigir os indícios de irregularidades verificados e quanto aos impactos das possíveis medidas a serem adotadas pelo TCU será avaliada na proposição de mérito, mas não vincula as decisões desta Corte de Contas, notadamente quando os riscos decorrentes de sua adoção e/ou da manutenção de situação irregular não se coadunarem com o interesse público que se pretende tutelar;
	b.2) a ausência de manifestação no prazo estipulado não impedirá o andamento processual, podendo o TCU vir a prolatar decisão de mérito, caso haja elementos suficientes que caracterizem afronta às normas legais e/ou possibilidade de ocorrência de prejuízos à Administração; e
	b.3) a ausência de manifestação não será considerada motivo de sanção.
	39.4. diligenciar o Inmetro, com fundamento nos arts. 157 e 187 do Regimento Interno/TCU, para que, no prazo de quinze dias, encaminhe esclarecimentos sobre se há possibilidade de manutenção do selo das certificadoras, inclusive da ABNT, nas salas-cofres que tenham sido instaladas segundo a norma ABNT 15.247 (e o vinculado PE 047) , mas que sejam manutenidas por empresas de manutenção com serviços certificados por outras normas, a exemplo da EN 1047-2, como forma de ampliar a competitividade entre as prestadoras desses serviços e evitar monopólios/oligopólios ligados aos fabricantes/fornecedores.
	39.5. solicitar à Associação Brasileira de Normas Técnicas (ABNT) que, no prazo de quinze dias, caso queira, se pronuncie quanto à questão abordada no item 39.4 supra; e
	39.6. encaminhar cópia da presente instrução ao Inmetro e ao Conmetro, para subsidiar as suas respostas, e à Empresa de Tecnologia e Informações da Previdência (Dataprev) , para conhecimento."
	8. As instâncias diretivas da Selog se manifestaram de acordo com essa proposta de encaminhamento.
	É o relatório.

Luiz Antônio Ferreira Bezerril Beltrão (19.773/OAB-DF) e outros, representando Green4T Soluções TI Ltda.; Mariana Ribeiro de Melo Pereira (52.393/OAB-DF) e outros, representando Conbras Serviços Técnicos de Suporte Ltda.; e Rafael de Moraes Mota (25.853/OAB-DF) e outros, representando a Dataprev.

Não atuou

REPRESENTAÇÃO. DATAPREV. PREGÃO PARA MANUTENÇÃO DE SALA-COFRE. PEDIDO DE MEDIDA CAUTELAR. PERIGO DA DEMORA REVERSA. INDEFERIMENTO DA CAUTELAR. OITIVA. RESTRITIVIDADE DA CERTIFICAÇÃO EXIGIDA. NÃO CONSTATAÇÃO, NO CASO CONCRETO, DE ILEGALIDADE. IMPROCEDÊNCIA DA REPRESENTAÇÃO. CIÊNCIA DA MATÉRIA À SEGECEX PARA QUE AVALIE A OPORTUNIDADE DE CONSTITUIÇÃO DE AÇÃO DE CONTROLE OU GRUPO DE ESTUDO PARA AVALIAR A QUESTÃO EM FACE DE SUA RELEVÂNCIA PARA A ADMINISTRAÇÃO PÚBLICA.

REPRESENTAÇÃO (REPR)

Secretaria de Controle Externo de Aquisições Logísticas (Selog)

Em exame representação da empresa Conbras Serviços Técnicos de Suporte Ltda., em que alega ter sido indevidamente inabilitada pela Empresa de Tecnologia e Informações da Previdência (Dataprev) nos Pregões Eletrônicos (PE) 688/2020 e 689/2020, cujos objetos eram, respectivamente, a prestação de serviços de manutenção integrada da infraestrutura física (facilities) dos seus datacenters no Rio de Janeiro e em São Paulo, pelo prazo de até sessenta meses.
	2. De acordo com a representante, os dois requisitos de qualificação técnica que resultaram em sua desclassificação configuram indevida restrição à competição. Mais especificamente, os dispositivos questionados referem-se à comprovação de ter realizado manutenção em instalações de data center certificado conforme:
	a) padrão Uptime Institute: Tier Standard - Topology, Tier Certification of Constructed Facility (TCCF) , nível Tier III - Facility ou superior, com carga certificada mínima de 250kW (PE 689/2020) ou de 350kW (PE 688/2020) ;
	b) a norma ABNT NBR 15247, com área mínima de 100m² (Datacenter Rio de Janeiro - DCRJ) ou 150m² (Datacenter São Paulo - DCSP) .
	3. Com base nesses argumentos, a empresa requereu, preliminarmente, a concessão de medida cautelar inaudita altera parte, para a imediata suspensão dos certames, na fase em que se encontravam; e, no mérito, o reconhecimento da procedência de suas alegações, determinando sua anulação. Também solicitou seu ingresso, nos autos, como parte interessada.
	4. Em sua primeira intervenção nos autos, a Secretaria de Controle Externo de Aquisições Logísticas (Selog) , unidade responsável pela análise da matéria, assinalou a inexistência de elementos suficientes para se posicionar sobre os temas discutidos e propôs a oitiva prévia da Dataprev. Essa medida saneadora foi implementada pela unidade técnica com fundamento em delegação de competência.
	5. Após a unidade jurisdicionada ter prestado as informações requisitadas, a Selog concluiu que, apesar da proximidade do término da vigência dos contratos atuais, que ocorreria em abril de 2021, os serviços licitados eram imprescindíveis para o funcionamento da empresa, não havendo como corrigir eventuais falhas nos pregões sem que isso gerasse atrasos consideráveis, com risco de interrupção dos serviços. Também registrou que os contratos que estavam em vigor eram economicamente desvantajosos, quando comparados aos resultados dos pregões, havendo, portanto, interesse em que os ajustes antigos fossem rapidamente descontinuados.
	6. Por esses motivos, a unidade técnica acabou por concluir pela existência do perigo da demora reverso na suspensão dos certames e propôs o indeferimento do pedido de concessão de medida cautelar formulado pelo representante.
	7. No que se refere ao mérito do feito, a Selog, após minuciosa análise dos temas trazidos pela representante e das explicações fornecidas pela Dataprev, concluiu, em síntese:
	a) a certificação Tier III do Uptime Institute está voltada à verificação e atestação da eficiência, continuidade, redundância e segurança do datacenter. Nesse contexto, a potência instalada é um dos fatores intervenientes, uma vez que está diretamente relacionado ao dimensionamento das máquinas, equipamentos e outros elementos que compõem o ambiente. Apesar de a potência não ser o objeto principal da certificação em tela, ainda assim esse fator pode ser considerado pertinente para efeito de aferição da experiência pregressa. Não se tem, portanto, como irregular a exigência editalícia referente às cargas certificadas mínimas de 350kW (PE 688/2020 - DCRJ) e 250kW (PE 689/2020 - DCSP) por encontrarem-se dentro do limite máximo de 50%, admitido pela jurisprudência desta Corte (Acórdãos do Plenário 2.924/2019 e 1.851/2015, relatados pelo Ministro Benjamin Zymler) ;
	b) a exigência de certificação pela ABNT NBR 15247, apesar de já ter sido, em ocasiões anteriores, considerada regular pelo TCU, desde que devidamente motivada, conduz, forçosamente, ao direcionamento da licitação para o grupo econômico formado pelas empresas Green4T Soluções TI Ltda. e Aceco TI, uma vez que apenas essas possuem a referida certificação;
	c) a reserva de mercado que acaba sendo constituída através da adoção da NBR 15247 como requisito de qualificação técnica ainda é agravada pelo procedimento previsto na norma ABNT PE-047.07 - Certificação de Salas-Cofre e Cofres para Hardware, datada de maio de 2014, que estabelece que a manutenção dessas instalações somente deve ser realizada pela fabricante, ou por seu representante autorizado, como condição para que se mantenha a certificação.
	8. Quanto ao último achado, a Selog ressalta, ainda, que as regras previstas no Procedimento Específico (PE) 047-07, que abrem apenas às empresas vinculadas ao fabricante a possibilidade de serem certificadas, acabam por transferir ao particular (fabricante) uma atribuição que deveria ser exclusiva da entidade certificadora independente: a de selecionar quem pode ser certificado, contribuindo para a reserva de mercado e dificultando o ingresso de novos concorrentes. 
	9. Em face dessas constatações, foi determinada nova oitiva da Dataprev, especificamente em relação à restrição indevida de competitividade imposta pela adoção da ABNT NBR 15247 como critério de habilitação. Simultaneamente, foi aberta a possibilidade à ABNT e ao Inmetro para que, se assim desejassem, se manifestassem nos autos acerca das seguintes questões:
	a) a previsão constante da norma ABNT PE 047.07, de que a certificação construída com base na ABNT NBR 15247 somente será mantida caso a manutenção das salas-cofre seja feita pela empresa fabricante ou por seu representante autorizado, implica, mesmo que indiretamente, a transferência, ao particular, não acreditado pelo Inmetro, de atribuição própria da ABNT, de certificar empresas aptas a prestarem manutenção nas referidas estruturas;
	b) impossibilidade de as empresas não fabricantes de salas-cofre ou não autorizadas por esses fabricantes, por melhor que sejam sua qualificação e desempenho, de submeterem suas metodologias e procedimentos de serviços de manutenção à certificação pela ABNT. 
	10. Na mesma oportunidade, a licitante vencedora do certame, a empresa Green4T, foi admitida como parte neste processo e foi-lhe franqueada a oportunidade de se pronunciar sobre as questões tratadas nesta representação.
	11. Em resposta à diligência, a Dataprev basicamente reiterou as alegações apresentadas na fase anterior, ressaltando a criticidade e a alta relevância dos seus datacenters, bem como a magnitude dos danos que podem sobrevir à sociedade na hipótese da ocorrência de algum sinistro, razões que justificariam a preocupação com a máxima segurança das salas-cofres e a imprescindibilidade da certificação dos serviços a serem prestados, nos moldes por ela licitados.
	12. As informações aduzidas pela ABNT e pelo Inmetro também pouco contribuíram ao deslinde da matéria. 
	13. O Inmetro esclareceu que a acreditação que realiza é voluntária e não há impedimento legal para que entidades não acreditadas realizem a certificação de salas-cofre, cabendo ao mercado escolher o que melhor lhe convenha. Informou também que não lhe incumbe certificar produtos ou empresas, mas apenas acreditar organismos de certificação de produtos OCPs, que procedem a certificação seguindo suas próprias regras.
	14. Já a ABNT dedicou-se, em grande parte de sua longa manifestação, a exaltar a excelência técnica de suas normas e a importância da certificação dos produtos e serviços das empresas para o aumento da qualidade e credibilidade.
	15. Em relação especificamente ao PE 047.07, a ABNT entende como equivocada a percepção que essa norma excluiria ou restringiria a atuação das empresas especializadas em manutenções de salas-cofre. Por outro lado, e até de modo contraditório, defende como indispensável o envolvimento e comprometimento do fabricante com o atendimento dos requisitos do PE-047 para a garantia da perfeita funcionalidade da sala-cofre ao longo de sua vida útil.
	16. Essa última colocação foi ilustrada pela ABNT com um exemplo que parece traduzir sua percepção sobre o assunto: as manutenções das aeronaves da Boeing são feitas somente pelo próprio fabricante, ou por empresa por ela autorizada, e questiona quem mais poderia garantir a funcionalidade da aeronave, bem como se seria segura a manutenção por técnicos que desconhecessem as tecnologias utilizadas e/ou que não utilizassem peças originais; e se valeria correr o risco de desastre aéreo para economizar nas manutenções.
	17. A manifestação da Green4T concentrou-se em reforçar o entendimento de que os certificados apresentados pela empresa representante (Conbras) , não atenderiam aos critérios de habilitação/classificação estabelecidos nos pregões da Dataprev, corroborando a decisão da empresa de promover sua eliminação das competições.
	18. Os demais elementos aduzidos pela Green4T procuram afastar a hipótese de monopólio. Nesse sentido, alegou que a certificação de sala-cofre não é atividade exclusiva da ABNT e que existem outros fabricantes ou fornecedoras de salas-cofres capazes de atender à norma ABNT NBR 15.247. Contudo, nenhuma dessas duas afirmações contradiz ou afasta a vinculação da manutenção das salas-cofres ao seu fabricante, imposta pelo PE 047.07 como condição de manutenção da certificação.
	19. Assim, os subsídios fornecidos pelos diversos atores que foram chamados a se pronunciar nos autos terminaram por não contribuir de forma decisiva na elucidação das questões mais relevantes enfrentadas neste processo, principalmente quanto ao caráter restritivo que emerge da conjugação das normas ABNT NBR 15.247 e PE 047.07. 
	20. Nesse cenário, a unidade técnica, em sua última intervenção nos autos, propôs a realização de nova rodada de oitivas, direcionada mais uma vez ao Inmetro, mas também incluindo Conselho Nacional de Metrologia, Normalização e Qualidade Industrial (Conmetro) . O objetivo dessas diligências seria colher a impressão dessas entidades em relação à eventual omissão normativa e executória quanto ao dever de fiscalizar a atuação dos organismos acreditados e de apurar eventuais desconformidades, a exemplo da criação de reserva de mercado pelo PE 047 da ABNT, tendo em vista a restrição da execução dos serviços de manutenção de salas-cofre apenas aos fabricantes ou empresas por eles credenciadas, contrariamente aos princípios licitatórios da competitividade, da impessoalidade e da obtenção da melhor proposta, e ao princípio do livre mercado, considerando que: 
	a) o Conselho Nacional de Metrologia, Normalização e Qualidade Industrial (Conmetro) autoriza o Inmetro a credenciar entidades e a elaborar e expedir regulamentos técnicos; e 
	b) o Inmetro é responsável por acreditar entidades para executar atividade de sua competência e a ele caberia a fiscalização dessa atividade;
	21. Apesar de reconhecer e louvar a preocupação da unidade técnica, bem como a profundidade como ela vem analisando a matéria, julgo que existe uma alta possibilidade de a nova medida saneadora também não apresentar resultados úteis que permitam avançar na formação de entendimento sobre as questões que estão postas.
	22. De igual modo, é importante recordar que a gênese deste processo está atrelada a uma discussão muito mais pontual, relativa ao exame da legalidade da inabilitação da empresa Conbras Serviços Técnicos de Suporte Ltda. nos Pregões Eletrônicos (PE) 688/2020 e 689/2020 da Dataprev. Esta questão merece ser urgentemente resolvida por este Tribunal, por ser esse o objetivo precípuo desta representação, mas, principalmente, por questão de economicidade.
	23. Com o objetivo de aguardar o deslinde da controvérsia levantada nestes autos, a Dataprev já prorrogou, por duas vezes consecutivas, os contratos de manutenção de sala-cofre antigos, mais onerosos quando comparados às propostas vencedoras dos pregões em exame.
	24. Por isso, acredito ser conveniente cindir as linhas de desenvolvimento deste feito de forma que os presentes autos passem a tratar somente do objeto específico da representação da empresa Conbras Serviços Técnicos de Suporte Ltda.
	25. Quanto à investigação sobre possíveis restrições impostas pela adoção da certificação pela NBR 15247 como critério de habilitação na manutenção de salas-cofres, o tema, por ser relevante e trazer impactos amplos para toda a Administração Pública, merece ser desenvolvido em fórum mais adequado.
	26. Ainda sobre esta questão, é importante ressaltar que, no caso específico das salas-cofres edificadas com base em células de tecnologia Lampertz/Rittal, muito comum nos entes públicos, a exigência de certificação pela NBR 15247, especialmente em face do disposto na norma PE 047.07, conduz à exclusividade de atuação do grupo econômico integrado pelas empresas Green4T e Aceco TI.
	27. Essa condição monopolista pode resultar em graves prejuízos ao interesse público uma vez que as empresas fabricantes de salas-cofres podem se ver tentadas a reduzir artificialmente o preço de construção de novas instalações, cientes de que poderão cobrar o que desejarem na fase de manutenção em decorrência de deterem mercado cativo para os entes que desejarem manter a certificação de suas salas-cofre.
	28. Em face dessas considerações, proponho que seja enviada cópia integral desta decisão à Segecex para que avalie a realização, oportunamente, de ação de controle ou outro tipo de iniciativa (grupo de estudo, seminário etc.) , preferencialmente envolvendo a Secretaria de Controle Externo de Aquisições Logísticas (Selog) e a Secretaria de Fiscalização de Tecnologia da Informação (Sefti) onde se examine a pertinência e se busquem alternativas para a adoção da certificação ABNT NBR 15247 como critério de qualificação técnica ou habilitação em licitações para manutenção de salas-cofre.	
	29. Anoto, por pertinente, que, no Acórdão 8204/2019-TCU-Segunda Câmara, da relatoria do Ministro André Luiz de Carvalho, em situação semelhante à destes autos, o Tribunal fez comunicação ao Cade sobre possível existência de monopólio e determinou que a unidade jurisdicionada se abstivesse de prorrogar o contrato firmado, nos seguintes termos:
	"9.2. determinar, nos termos do art. 71, inciso IX, da CF 88; do art. 45 da Lei 8.443/1992, e do art. 250 do RI/TCU, que o Fundo Nacional de Desenvolvimento da Educação abstenha-se de prorrogar o contrato derivado do Pregão Eletrônico 8/2019 e, para tanto, promova o oportuno lançamento da nova licitação, sem a exigência de exclusiva certificação pela NBR 15.247, permitindo, assim, a apresentação de certificados emitidos pelas demais entidades credenciadas junto ao Inmetro ou de equivalentes certificados para a comprovação da capacidade técnico-operacional da licitante, com o intuito de garantir tanto a necessária competitividade para a subsequente contratação conjunta ou parcelada dos aludidos serviços de manutenção quanto as cautelas e as salvaguardas estritamente necessárias para mitigar os riscos de manutenção na sala-cofre, em sintonia, entre outros dispositivos, com o art. 3º, § 1º, inciso I, da Lei 8.666/1993;
	(omissis) 
	9.4. determinar que a unidade técnica adote as seguintes medidas:
	9.4.1. envie a cópia do presente acórdão, acompanhado do relatório e do proposta de deliberação, aos seguintes destinatários:
	9.4.1.1. ao Fundo Nacional de Desenvolvimento da Educação, para ciência e efetivo cumprimento ao item 9.2 deste acórdão, devendo apresentar o devido plano de ação ao TCU, no prazo de 90 (noventa) dias contados da ciência desta deliberação, para o completo atendimento de todas as providências determinadas pelo referido item 9.2 deste acórdão, sem prejuízo de, também, demonstrar a real economicidade do contrato derivado do Pregão Eletrônico 8/2019 em relação aos contratos anteriores conduzidos pelo FNDE e até mesmo pelas demais instituições federais, com a apresentação de toda a correspondente documentação comprobatória;
	9.4.1.2. ao Conselho Administrativo de Defesa Econômica, para a ciência e eventuais providências em face da possível formação de monopólio ou de restrição de mercado para os serviços de manutenção de sala-cofre, a partir, por exemplo, da reestruturação societária promovida entre a Aceco TI S.A. e a Green4T Soluções TI Ltda. para a subjacente formando do mesmo grupo econômico e o uso da certificação pela ABNT NBR 15.247 como pretexto para gerar o exclusivo mercado para as contratações dos serviços de manutenção de sala-cofre, com os subsistemas acessórios, em prejuízo à efetiva competitividade nas licitações públicas; e
	9.4.2. arquive o presente processo, sem prejuízo de promover o monitoramento das determinações prolatadas pelos itens 9.2 e 9.4.1.1 deste acórdão."
	30. Deixo de propor medida similar neste processo, no sentido de determinar à Dataprev que se abstenha de prorrogar os contratos derivados dos pregões ora examinados, por entender que os trabalhos a serem desenvolvidos pela Segecex, por terem escopo mais amplo, estarão mais aptos a propor uma solução homogênea para o problema, que afeta diversas instituições públicas.
	31. Quanto ao mérito do presente processo, alinho-me às conclusões da unidade técnica, no sentido de que, independentemente dos debates em torno da exigência da certificação ABNT NBR 15247, a exigência feita pela Dataprev referente às cargas mínimas de 350kW (PE 688/2020 - DCRJ) e 250kW (PE 689/2020 - DCSP) associada à demonstração de possuir certificação Uptime Institute: Tier Standard - Topology, Tier Certification of Constructed Facility (TCCF) , nível Tier III - Facility ou superior, não é indevida.
	32. Nesse contexto, depreende-se que não houve ilegalidade na inabilitação da Conbras Serviços Técnicos de Suporte Ltda. nos Pregões Eletrônicos (PE) 688/2020 e 689/2020, razão pela qual esta representação deve ser julgada improcedente, indeferindo, por conseguinte, o pedido de adoção de medida cautelar pleiteada na peça inicial e arquivando-se, oportunamente, os autos.
	33. Registro, por fim, que não cabe declarar a representante inidônea, como requerido pela empresa Green4T em sua manifestação (peça 85) . Como reconhecido pela própria empresa, o atestado de capacidade técnica apresentado pela Conbras não é falso e, ao contrário do alegado, não há nenhum elemento concreto que permita inferir que ela tentou, de algum modo, fraudar os Pregões Eletrônicos 688 e 689/2020.
	Assim, em face das razões acima expostas voto por que o Tribunal adote o acórdão que ora submeto à deliberação do Plenário.
TCU, Sala das Sessões, em 17 de novembro de 2021.
JORGE OLIVEIRA 
Relator